ACORDAO-COMPLETO-2406721

ACÓRDÃO 1277/2020 ATA 17/2020 - PLENÁRIO

VISTOS, relatados e discutidos estes autos do Relatório de Auditoria de Natureza Operacional cujo objetivo foi avaliar o desempenho dos cursos de Formação Inicial e Continuada - FIC e de educação profissional técnica de nível médio do Sistema Senai em termos de sua eficiência operacional, seus resultados qualitativos e seu nível de alinhamento em relação às demandas da indústria.
	ACORDAM os Ministros do Tribunal de Contas da União, reunidos em Sessão do Plenário, ante as razões expostas pelo Relator, em:
	9.1. com fulcro no art. 43, inciso I, da Lei 8.443/1992, c/c o art. 250, inciso II, do Regimento Interno/TCU e art. 7º, § 3º, incisos I e II, e § 4º da Resolução/TCU 315/2020, determinar: 
	9.1.1. aos Departamentos Regionais do Senai do Piauí, do Amapá, do Amazonas e de Roraima que elaborem Plano de Ação, em até 120 (cento e vinte) dias, a contar da ciência deste Acórdão, contemplando medidas que visem a melhorar o desempenho operacional na área de educação profissional, a exemplo da otimização da quantidade de alunos por turma, da otimização da taxa de ocupação de recursos humanos e infraestrutura das escolas e do aumento do percentual de despesas nas áreas finalísticas em relação à despesa total, entre outras medidas citadas no Relatório precedente, observando na elaboração do Plano de Ação a Portaria-TCU-Segecex 27/2009, em especial, o item 5 e o Anexo I dos Padrões de Monitoramento do TCU;
	9.1.2. aos Departamentos Regionais do Senai do Piauí, do Tocantins, de Roraima, de Mato Grosso, do Pará e de Alagoas, que elaborem Plano de Ação, em até 120  (cento e vinte) dias, com medidas que visem a melhorar a qualidade da educação profissional, a exemplo da atualização constante dos currículos utilizados aos Itinerários Formativos Nacionais, incorporação da Metodologia Senai de Educação Profissional nos processos de ensino e instituição de programa de valorização dos docentes, entre outras medidas citadas no Relatório precedente, observando na elaboração do Plano de Ação a Portaria-TCU-Segecex n. 27/2009, em especial, o item 5 e o Anexo I dos Padrões de Monitoramento do TCU;
	9.1.3. ao Departamento Nacional do Senai que, em até 120 (cento e vinte) dias, a contar da ciência deste Acórdão, elabore estudos com vistas à criação de critérios objetivos para configurar hipóteses de ineficiência no desempenho operacional e na qualidade da formação de estudantes, conforme previsão do art. 28, alínea "o", do Regimento Interno do Senai, participando, no que couber, ao Conselho Nacional do Senai, no intuito de se observar a governança do Sistema Senai;
	9.2. recomendar, com fulcro no art. 43, inciso I, da Lei 8.443/1992, c/c/ o art. 250, inciso III, do Regimento Interno/TCU:
	9.2.1 aos Departamentos Regionais do Senai que:
	9.2.1.1. ampliem a interlocução com os sindicatos patronais da indústria e empresas industriais no levantamento das necessidades de qualificação/formação profissional de mão de obra, por meio, por exemplo, do estabelecimento e da divulgação de canais de comunicação com as diferentes partes envolvidas, considerando as características e possibilidades de acesso de cada uma delas, conforme preconizado no Referencial Básico de Governança do TCU;
	9.2.1.2. se porventura tiverem cursos com mais de cinco anos sem atualização curricular, revisem seus planos de cursos, buscando identificar eventual mudança de perfil profissional ainda não captada;
		9.2.2. ao Departamento Nacional do Senai que: 
9.2.2.1. dissemine, de forma sistemática, entre os Departamentos Regionais, com ênfase naqueles com baixo desempenho, ações que visem a melhorar a eficiência operacional e os resultados na formação de estudantes, e, no caso daquelas que já estejam sendo disseminadas, reforce a importância de sua implementação, bem como promova o apoio e acompanhamento da adoção dessas ações;
	9.2.2.2. intensifique sua atuação junto aos Departamentos Regionais que apresentem reiteradamente custos hora-aluno significativamente mais elevados do que a média nacional do Senai, com vistas à melhoria do desempenho operacional, bem como junto aos Departamentos Regionais que apresentem reiteradamente avaliações de estudantes SAEP - Sistema de Avaliação da Educação Profissional e Tecnológica significativamente abaixo da média nacional e/ou apresentem viés de queda, no intuito de obter melhorias na qualidade da educação profissional;
	9.2.2.3. promova a instituição de metas (grandes desafios) relacionadas aos indicadores "custo hora-aluno" e "percentual de despesas nas áreas finalísticas em relação à despesa total" dos Departamentos Regionais no Planejamento Estratégico Integrado Sesi/Senai/IEL, participando, no que couber, ao Conselho Nacional do Senai, no intuito de se observar a governança do Sistema Senai;
	9.2.2.4. identifique boas práticas relativas à interlocução dos Departamento Regionais com os sindicatos patronais da indústria e com as empresas do setor industrial, disseminando-as para o Sistema, de modo a assegurar que as decisões, políticas e ações das entidades regionais atendam ao maior número possível de partes interessadas, de modo balanceado, sem permitir a predominância dos interesses de pessoas ou grupos, conforme consta na Prática E1.4 do Referencial de Governança do TCU;
9.3. encaminhar ao Ministério da Educação cópia deste Acórdão, acompanhado do Relatório e da Proposta de Deliberação que o fundamentam, no intuito de avaliar a conveniência e a oportunidade de estabelecer agenda de discussão com o Inep, Sistema S e Institutos Federais e outros atores da área de educação profissional, sobre a possibilidade de realização de avaliação nacional na qualidade da formação oferecida aos estudantes dos cursos técnicos do país;
9.4. dar conhecimento deste Acórdão ao Ministério da Economia, Ministério da Ciência, Tecnologia, Inovação e Comunicações, Conselho Nacional do Senai, Departamento Nacional do Senai e aos Departamentos Regionais do Senai, para ciência e ampla divulgação interna junto às unidades interessadas;
9.5. autorizar a SecexTrabalho a proceder ao monitoramento, em processo apartado, deste Acórdão, com fundamento no art. 243 do Regimento Interno/TCU; 
9.6. arquivar o presente processo, com base no art. 169, inciso III, do Regimento Interno/TCU.

Auditoria operacional realizada para avaliar o desempenho dos cursos de Formação Inicial e Continuada (FIC) e de educação profissional técnica de nível médio do Sistema Senai.

Serviço Nacional de Aprendizagem Industrial - SENAI.

3. Interessado: Tribunal de Contas da União.

13.1. Ministros presentes: José Mucio Monteiro (Presidente), Walton Alencar Rodrigues, Benjamin Zymler, Augusto Nardes, Aroldo Cedraz, Raimundo Carreiro, Ana Arraes, Bruno Dantas e Vital do Rêgo.
13.2. Ministros-Substitutos presentes: Augusto Sherman Cavalcanti, Marcos Bemquerer Costa (Relator), André Luís de Carvalho e Weder de Oliveira.

MARCOS BEMQUERER

Trata-se da Auditoria de Natureza Operacional, realizada pela Secretaria de Controle Externo do Trabalho e Entidades Paraestatais - SecexTrabalho no Sistema Senai - Serviço Nacional de Aprendizagem Industrial, no período de 12/08/2019 a 14/2/2020, cujo objetivo foi avaliar o desempenho dos cursos de Formação Inicial e Continuada - FIC e de educação profissional técnica de nível médio do aludido Sistema Senai em termos de sua eficiência operacional, seus resultados qualitativos e seu nível de alinhamento em relação às demandas da indústria.
2.	Transcrevo, a seguir, com os ajustes de forma pertinentes, excerto do relatório produzido pela SecexTrabalho, que contempla introdução, visão geral, custos operacionais e abordagem da qualidade da educação profissional, análise do alinhamento entre os cursos ofertados pelo Senai e as necessidades de capacitação e formação de mão de obra para a indústria, outras informações relevantes não decorrentes das questões de auditoria, exame dos comentários dos gestores e conclusão (peça 55) : 
"2. A presente fiscalização [se originou] a partir da ideia de avaliar as entregas de produtos e serviços dos Serviços Sociais Autônomos frente à grande materialidade de recursos por eles geridos, conforme expresso no TC Processo 035.892/2016-1, da Relatoria do Ministro-Substituto Weder de Oliveira.
3.	O Serviço Nacional de Aprendizagem Industrial (Senai) é um componente do Sistema S, constituído sob a forma de entidade associativa de direito privado, sem fins lucrativos, criado por força do Decreto-Lei 4.048/1942 e regido conforme Regimento aprovado pelo Decreto 494/1962 e posteriormente atualizado pelos Decretos 5.727/2006 e 6.635/2008. Tem como missão histórica, que acompanha a entidade desde sua origem, a formação e qualificação de mão de obra para a indústria.
4.	A principal fonte de recursos dessa entidade advém de contribuição social obrigatória correspondente a 1% da folha de pagamento das empresas do setor industrial. As empresas que possuem mais de 500 (quinhentos) funcionários devem recolher uma contribuição adicional de 0,2% da folha de pagamento para o Senai. Além da contribuição compulsória obrigatória das empresas, precipuamente destinada a viabilizar a oferta de vagas gratuitas para pessoas de baixa renda nos seus cursos nos termos do Decreto 6.635/2008, o Senai pode cobrar por cursos e serviços prestados.
5.	O Sistema Senai, composto pelo Departamento Nacional (DN) e Departamentos Regionais (DR) , no cumprimento de sua missão institucional, atua na oferta de cursos de educação profissional e tecnológica voltados para a indústria, com predominância das modalidades FIC [Formação Inicial e Continuada] e educação profissional técnica de nível médio, tanto em termos de recursos aplicados quanto em termos de produção realizada. Os Departamentos Regionais, dotados de autonomia administrativa e financeira, são os principais executores das ações educacionais, cabendo ao Departamento Nacional o papel de acompanhar o desenvolvimento dessas ações, bem como o cumprimento das metas estabelecidas.
6.	Os indicadores de desempenho, instituídos pelo Departamento Nacional, apontavam diferenças significativas relacionadas a custos e qualidade do ensino entre os Departamentos Regionais. Diante disso, levando-se em conta a expressiva materialidade dos recursos destinados à educação profissional pelo Sistema Senai, mais de R$ 3 bilhões em 2018, que devem ser utilizados de modo a buscar maior eficiência operacional e melhores resultados na capacitação e formação profissional do trabalhador, bem como a possibilidade de maior alinhamento entre as ações de educação profissional e as demandas da indústria, entendeu-se oportuno investigar a operacionalização dessas ações e os resultados obtidos pelo Sistema Senai.
7.	O escopo dos trabalhos contempla os cursos FIC e de formação técnica de nível médio oferecidos pelo Senai, incluindo as matrículas oriundas da gratuidade e as demais, que representam mais de 90% dos recursos aplicados pelos Departamentos Regionais em educação profissional e tecnológica. 
8.	Excluíram-se do escopo da auditoria as ações de educação profissional e tecnológica voltadas para a iniciação profissional e para a educação superior, conforme observado no Plano de Auditoria. Nesse sentido, dados referentes ao Centro da Tecnologia da Indústria Química e Têxtil (CETIQT) não foram utilizados, por se tratar de unidade do Senai voltada para pesquisa, cursos de graduação e pós-graduação.
9.	No intuito de colher evidências sobre os riscos de auditoria identificados, possibilitando o tratamento de suas causas e/ou a mitigação de suas consequências, a equipe de fiscalização formulou três questões de auditoria, conforme detalhado no Apêndice I deste relatório. 
10.	Em resumo, a primeira questão visava verificar o desempenho operacional da Educação Profissional do Senai. A segunda questão versou sobre a análise dos resultados da formação profissional ofertada pela entidade. Por fim, a terceira questão buscou observar a adequação dos cursos oferecidos pelo Senai às necessidades da indústria. Ressalta-se, ainda, que a governança do Sistema Senai - mais especificamente a relação do Departamento Nacional com os Departamentos Regionais - foi examinada no âmbito da primeira e segunda questões.
11.	No âmbito da avaliação de desempenho em tela, foi conferida especial atenção ao exame dos indicadores relacionados aos custos hora-aluno, com relação à dimensão 'desempenho operacional', e aos resultados da avaliação de desempenho de estudantes do Senai (medidos pelo SAEP) , com relação à dimensão 'qualidade'. Esses exames compreenderam o período de 2017 a 2019. Além disso, com o intuito de subsidiar a análise da aderência dos cursos ofertados pelos Departamentos Regionais do Senai às necessidades da indústria, foi realizada pesquisa junto aos sindicatos patronais relacionados no portal eletrônico da Confederação Nacional da Indústria (CNI) .
12.	Os trabalhos também envolveram o levantamento de informações junto ao Departamento Nacional e aos Departamentos Regionais, tendo sido realizadas visitas a escolas Senai nos Estados de São Paulo, Santa Catarina, Bahia, Piauí, Amazonas e no Distrito Federal, bem como entrevistas com dirigentes e gestores da área de educação dos respectivos Departamentos Regionais. A seleção dessas Unidades da Federação buscou contemplar as cinco regiões geográficas do país, priorizando a visita a Departamentos Regionais que apresentassem desempenhos extremos - alguns entre os melhores e outros entre os piores - em termos de custos hora-aluno ou da avaliação de desempenho de estudantes.
13.	As análises e conclusões finais do presente trabalho foram efetuadas em conformidade com as normas e técnicas de auditoria aceitas pelo Tribunal. Todas as evidências coletadas durante a execução do trabalho foram submetidas à aplicação de testes de suficiência, relevância e confiabilidade.
14.	Além deste capítulo introdutório, o presente relatório está organizado em oito capítulos. No capítulo 2 é apresentada visão geral sobre o objeto auditado. O capítulo 3 contém breve introdução aos achados da auditoria. Nos capítulos 4, 5 e 6 são apresentados os principais achados da auditoria. O capítulo 7 destaca outras informações relevantes obtidas no curso da auditoria. Já os capítulos 8 e 9 são dedicados, respectivamente, às conclusões do trabalho e às propostas de encaminhamento.
2-	Visão geral
15.	O Serviço Nacional de Aprendizagem Industrial (Senai) tem como missão institucional declarada 'promover a educação profissional e tecnológica, a inovação e a transferência de tecnologias industriais, contribuindo para elevar a competitividade da indústria brasileira'.
16.	Nessa missão, estão explicitadas as duas áreas de atuação finalística da entidade, a saber: a educação profissional e tecnológica, sua principal atribuição desde a sua criação na década de 1940; e a área de tecnologia e inovação, uma segunda área de atuação cujo desenvolvimento é mais recente e que ganhou impulso com a implantação de uma rede composta por 26 Institutos Senai de Inovação (ISI) nesta última década. Atualmente, a área de educação profissional e tecnológica representa mais de 80% de sua atuação finalística em termos de recursos aplicados.
17.	O Senai foi criado por força do Decreto-Lei 4.048/1942, com a competência original de organizar e administrar, em todo o país, escolas de aprendizagem para industriários. Assim, a missão de formar e capacitar mão de obra para a indústria remonta à sua origem histórica.
18.	Posteriormente, o Regimento do Senai, aprovado pelo Decreto 494/1962, estabeleceu, como objetivos dessa instituição:
a) realizar, em escolas instaladas e mantidas pela Instituição, ou sob forma de cooperação, a aprendizagem industrial a que estão obrigadas as empresas de categorias econômicas sob sua jurisdição, nos termos de dispositivo constitucional e da legislação ordinária;
b) assistir os empregadores na elaboração e execução de programas gerais de treinamento do pessoal dos diversos níveis de qualificação, e na realização de aprendizagem metódica ministrada no próprio emprego;
c) proporcionar, aos trabalhadores maiores de 18 anos, a oportunidade de completar, em cursos de curta duração, a formação profissional parcialmente adquirida no local de trabalho;
d) conceder bolsas de estudo e de aperfeiçoamento a pessoal de direção e a empregados de excepcional valor das empresas contribuintes, bem como a professores, instrutores, administradores e servidores do próprio SENAI;
e) cooperar no desenvolvimento de pesquisas tecnológicas de interesse para a indústria e atividades assemelhadas.
19.	A vertente da educação profissional e tecnológica foi mais bem definida no art. 39 da Lei de Diretrizes e Bases da Educação Nacional (Lei 9.394/1996) , com a redação dada pela Lei 11.741/2008, abrangendo as modalidades: formação inicial e continuada (FIC) , educação profissional técnica de nível médio e educação profissional tecnológica de graduação e pós-graduação.
20.	A par disso, o art. 20 da Lei 12.513/2011 - Lei do Pronatec (Programa Nacional de Acesso ao Ensino Técnico e Emprego) estabelece que os serviços nacionais de aprendizagem, entre os quais se inclui o Senai, integram o sistema federal de ensino na condição de mantenedores, podendo criar instituições de educação profissional técnica de nível médio, de formação inicial e continuada e de educação superior, observada a competência de regulação, supervisão e avaliação da União.
21.	Assim, em consonância com as Diretrizes da Educação Profissional e Tecnológica do Senai, aprovadas pela Resolução Senai 410/2010, o portfólio de cursos ofertados pelo Senai contempla as seguintes modalidades e tipos de cursos:
Tabela 1 - Modalidades e tipos de cursos ofertados pelo Senai
	Modalidades
	Tipos de cursos
	Referência na Lei 9.394/1996

	Educação para o trabalho
	Iniciação profissional
	Art. 42

	Formação inicial e continuada (FIC) 
	Aprendizagem industrial básica
	Art. 39, § 2º, inciso I

		Qualificação profissional
	
		Aperfeiçoamento/especialização profissional
	
	Educação profissional técnica de nível médio
	Aprendizagem industrial técnica
	Art. 39, § 2º, inciso II

		Habilitação técnica (curso técnico) 
	
	Educação superior
	Graduação/pós-graduação
	Art. 39, § 2º, inciso III, e art. 44

Fonte: Departamento Nacional do Senai - Diretrizes da Educação Profissional e Tecnológica do Senai.
22.	No apêndice IV são apresentadas informações mais detalhadas sobre essas modalidades e tipos de cursos, com base nas Diretrizes da Educação Profissional e Tecnológica do Senai.
23.	No universo dessas modalidades de educação profissional e tecnológica, foi conferida especial relevância para a formação inicial e continuada (FIC) e para a educação profissional técnica de nível médio. Protocolo de Compromisso firmado entre o Governo Federal e o Sistema Indústria em 22/7/2008, ratificado pelo Decreto 6.635/2008, dispõe que o Sistema Senai deve destinar [dois terços] da receita líquida da contribuição compulsória geral para oferecer vagas gratuitas, destinadas a pessoas de baixa renda, em cursos e programas dessas duas modalidades específicas.
24.	Dentro das modalidades FIC e educação profissional técnica de nível médio, cabe assinalar as particularidades dos cursos de aprendizagem. Em linha com o disposto no art. 44 do Decreto 9.579/2018, tais cursos destinam-se a jovens de 14 a 24 anos, e as Diretrizes da Educação Profissional e Tecnológica do Senai estabelecem ainda que a aprendizagem industrial desenvolvida para empresas contribuintes deve ser financiada com recursos da contribuição compulsória, com gratuidade para o aprendiz, devendo ser computada na parcela de gratuidade regimental (Diretriz 63) .
25.	O público-alvo dos cursos oferecidos pelo Senai é constituído por jovens e adultos - não necessariamente trabalhadores já empregados na indústria - em busca de formação, qualificação, especialização ou aperfeiçoamento profissional voltados para o exercício de atividades industriais. 
26.	Ao lado do público-alvo dos cursos oferecidos pelo Senai, outra relevante parte interessada no êxito dessas ações de educação profissional e tecnológica é a indústria nacional, globalmente considerada. Nesse sentido, as empresas do setor industrial necessitam de mão de obra capacitada para atuar de forma eficiente em seus processos produtivos; e, na atualidade, essa necessidade é majorada diante das demandas de produtividade e competitividade impostas pelo cenário de mudanças tecnológicas que permeia o conceito de indústria 4.0.
27.	Essa capacitação de mão de obra deve ser provida pela rede de educação profissional e tecnológica existente no país, integrada por instituições públicas - em sua maioria federais e estaduais - e privadas, a exemplo do Senai. Nesse universo, o Sistema Senai encontra-se em posição privilegiada para o atendimento de tal demanda, especialmente em [função] da relação de maior proximidade com o setor industrial, a qual decorre, entre outros fatores, da sua própria estrutura organizacional, definida no Regimento aprovado pelo Decreto 494/1962, que estabeleceu sua ligação, em âmbito nacional, com a Confederação Nacional da Indústria (CNI) , e no âmbito estadual, com a respectiva Federação das Indústrias local.
28.	O poder público também constitui importante parte interessada, na medida em que tais ações de capacitação profissional produzem reflexos na produtividade e competitividade da indústria, bem como na empregabilidade e renda dos trabalhadores - temas de interesse das diversas esferas de governo, notadamente da União, no âmbito do Ministério da Economia (ME) , Ministério da Educação (MEC) e Ministério da Ciência, Tecnologia, Inovações e Comunicações (MCTIC) , entre outros. A título de ilustração, mencione-se que o Plano de Ciência, Tecnologia e Inovação para Manufatura Avançada no Brasil - elaborado no âmbito do MCTIC - aponta, como um dos desafios, a necessidade de recursos humanos capacitados e com perfil apropriado para o desenvolvimento de manufatura avançada.
29.	Considerando que a evolução produtiva e a nova configuração do comércio internacional e nacional têm trazido novos desafios às indústrias brasileiras, principalmente em relação ao aumento de produtividade e da competitividade na busca pela manutenção e criação de novos mercados, e assumindo que tais desafios demandam atuação ampla e integrada na busca por soluções, o Sistema Indústria passou a formular estratégia integrada para a atuação do Sesi, do Senai e do Instituto Euvaldo Lodi (IEL) . O Planejamento Estratégico Integrado Sesi/Senai/IEL 2015-2022 é dividido em duas partes: a agenda estratégica e o conjunto estratégico.
30.	A Agenda Estratégica 2015-2022 traduz os elementos base da estratégia corporativa, sendo composta pelos seguintes fundamentos: Resultados Esperados, Diretrizes Estratégicas e Focos Estratégicos. Para a área de educação, foi definido, como foco estratégico, 'consolidar as entidades como referência em educação para o mundo do trabalho e para a indústria, priorizando a qualidade do ensino ofertado'.
31.	O Conjunto Estratégico, por sua vez, é composto pelos seguintes elementos estratégicos: Direcionadores Estratégicos, Grandes Desafios e Indicadores Estratégicos. Os Direcionadores Estratégicos são os balizadores do esforço para alcance da visão futura da organização para cada um dos Focos Estratégicos, equivalendo aos objetivos estratégicos. Já os Grandes Desafios refletem as metas nacionais, alinhadas aos Direcionadores Estratégicos, definindo o tamanho do desafio para alcance da visão futura. Por fim, Indicadores Estratégicos são as ferramentas gerenciais para mensuração dos resultados obtidos, funcionando como termômetros do desempenho no alcance das metas estabelecidas.
32.	No que diz respeito à atuação do Senai na área de educação profissional e tecnológica, o Planejamento Estratégico Integrado destaca o Direcionador Estratégico DE.03 ('Ampliar a qualidade da educação profissional e do ensino superior de acordo com a necessidade da indústria, consolidando a metodologia Senai de educação profissional') . À semelhança do foco estratégico da educação anteriormente mencionado, ressalta-se mais uma vez a ênfase na qualidade do ensino ofertado.
33.	Entre os grandes desafios associados a esse direcionador estratégico, há dois relacionados mais diretamente à qualidade do ensino profissional ofertado pelos Departamentos Regionais, a saber:
a) GD.04 ('Elevar para os níveis 'adequado' ou 'avançado', no mínimo, 75% dos concluintes na avaliação de desempenho de estudantes') : é mensurado pelo indicador 'índice de alunos e egressos do Senai avaliados nos níveis 'adequado' ou 'avançado'', apurado pelo resultado da prova objetiva aplicada aos alunos de cursos técnicos de nível médio no âmbito do SAEP - Sistema de Avaliação da Educação Profissional e Tecnológica do Senai. No período examinado de 2017 a 2019, essa avaliação foi aplicada pelo Cebraspe - Centro Brasileiro de Pesquisa em Avalição e Seleção e de Promoção de Eventos;
b) GD.03 ('Assegurar, no mínimo, 95% de preferência das empresas pelos egressos dos cursos do Senai, considerando os cursos técnicos de nível médio') : é mensurado pelo indicador 'índice de preferência das empresas pelos egressos dos cursos técnicos de nível médio do Senai', apurado pelo resultado da pesquisa de acompanhamento de egressos do SAEP.
34. Os mencionados indicadores estratégicos constituem importantes instrumentos de avaliação da qualidade dos cursos ofertados pelo Senai. O primeiro destina-se a aferir objetivamente o nível de conhecimento dos concluintes e o segundo procura captar a percepção das empresas contratantes de egressos do Senai acerca da existência de diferencial de performance entre esses egressos e os demais trabalhadores.
35. Por fim, para contextualizar o perfil de atuação e a relevância do papel do Senai na formação e qualificação profissional de trabalhadores para o setor industrial no Brasil, faz-se oportuno mencionar dados gerais da sua atuação na área de educação profissional e tecnológica (EPT) . No ano de 2018, que se situa cronologicamente no centro do período analisado nesta auditoria, foram realizadas no âmbito dos Departamentos Regionais mais de 2,3 milhões de matrículas, com produção total superior a 206 milhões de horas-aluno e dispêndio da ordem de R$ 3,5 bilhões nas ações de educação profissional e tecnológica. O foco principal da sua atuação encontra-se nas modalidades FIC e educação profissional técnica de nível médio, que representam mais de 90% do total de horas-aluno, bem como mais de 90% da despesa realizada em educação profissional e tecnológica.
36. É interessante observar que, como os variados tipos de cursos apresentam cargas horárias muito diferentes entre si, torna-se mais adequado quantificar a produção em horas-aluno - em vez de matrículas - de modo a considerar não apenas o número de alunos matriculados, mas também a carga horária anual dos respectivos cursos em que estão matriculados. Tais informações são armazenadas/processadas nos sistemas corporativos do Senai mais diretamente ligados à sua atuação em educação profissional, a saber:
a) Sistema de Gestão Escolar (SGE - template nacional) : armazena os dados dos alunos do Senai, tais como matrícula, registro acadêmico, datas de ingresso e conclusão;
b) Solução Integradora: mensalmente os Departamentos Regionais alimentam os dados dos seus sistemas de gestão escolar na Solução Integradora (Departamento Nacional) , para consolidação e produção de informações gerenciais, tais como a totalização de matrículas e horas-aluno;
c) Sistema Protheus: armazena os dados da execução orçamentária do Senai. O Departamento Nacional apura os gastos hora-aluno (gratuidade regimental) e os custos hora-aluno (desempenho operacional) dos Departamentos Regionais a partir dos dados do Sistema Protheus.
37.	Considerando o perfil de atuação do Senai na área de educação profissional, a presente auditoria contempla os cursos de formação inicial e continuada (FIC) e de educação profissional técnica de nível médio ofertados pelos Departamentos Regionais, enfocando a análise comparativa de resultados desses entes regionais. Nessa comparação não foi incluído o CETIQT (Centro de Tecnologia da Indústria Química e Têxtil) , unidade do Departamento Nacional que possui perfil bastante diferenciado em relação aos Departamentos Regionais. O CETIQT apresenta perfil especializado nas áreas de química, vestuário e têxtil, e sua atuação é predominantemente voltada para a área de Tecnologia/Inovação e para a oferta de cursos de graduação/pós-graduação (educação superior) ; não oferece cursos de aprendizagem e de iniciação profissional e, na sua atuação nas demais modalidades de educação profissional, destaca-se o apoio - tutoria, monitoria e transferência de conhecimentos técnicos - aos Departamentos Regionais na oferta de ações de educação à distância (EAD) .
3-	Há espaço para melhorias no Sistema Senai 
38. A partir da análise das informações coletadas, a equipe identificou três achados de auditoria, cada um composto por um conjunto de situações encontradas, fundamentadas em evidências obtidas no curso dos trabalhos da fiscalização.
39. Em resumo, a auditoria identificou significativas diferenças no desempenho operacional e na performance dos alunos dos Departamentos Regionais do Senai. Quanto à aderência dos cursos ofertados às necessidades da indústria, embora considerada satisfatória pela maior parte dos Sindicatos patronais respondentes do questionário aplicado, observaram-se oportunidades de melhoria na relação Indústria x Senai. De modo geral, entende-se que, mesmo considerando as assimetrias sociais e econômicas regionais do Sistema, haveria espaço para melhorias na atuação dos Departamentos Regionais do Senai.
40. Passar-se-á, então, ao exame pormenorizado de cada um dos achados encontrados. 
4 - Diferenças significativas nos custos operacionais da educação profissional entre os Departamentos Regionais do Senai
41. O presente capítulo trata dos achados da questão de auditoria relativa ao exame do grau de eficiência operacional dos Departamentos Regionais do Senai na área de educação profissional, no período 2017 a 2019, destacando-se as diferenças mais significativas, utilizando como principal indicador o custo médio hora-aluno de cada Departamento Regional, para cada modalidade examinada, no período em tela, e comparando-o com a média nacional. Não foi identificado benchmark que aplicasse metodologia semelhante para aferir os resultados operacionais, conforme expresso na descrição da questão de auditoria 1 do Plano de Auditoria.
42. A partir da análise de custos hora-aluno, procurou-se identificar Departamentos Regionais que apresentaram baixa performance em termos de eficiência operacional, bem como práticas voltadas à melhoria do desempenho operacional adotadas por outros Departamentos Regionais do Senai, em especial por aqueles que têm apresentado menores custos hora-aluno. Também foram examinadas ações de iniciativa do Departamento Nacional buscando a melhoria do desempenho operacional dessas unidades.
43. O perfil de atuação do Senai na área de educação profissional e tecnológica encontra-se fortemente concentrado em duas modalidades - formação inicial e continuada (FIC) e educação profissional (EP) técnica de nível médio - que representam mais de 90% da produção realizada pelos Departamentos Regionais medida em horas-aluno, conforme ilustrado na tabela 2.
Tabela 2 - Produção na área de educação em horas-aluno, detalhada por modalidades e cursos (2018) 
	Modalidades
	Cursos
	Horas-aluno
	%

	Educação para o trabalho
	Iniciação profissional
	12.160.891
	5,9%

	Formação inicial e continuada (FIC) 
	Aprendizagem industrial básica
	71.380.275
	34,6%

		Qualificação profissional
	41.012.220
	19,9%

		Aperfeiçoamento/especialização profissional
	19.162.490
	9,3%

	Educação profissional técnica de nível médio
	Aprendizagem industrial técnica
	3.179.498
	1,5%

		Habilitação técnica (curso técnico) 
	54.490.898
	26,4%

	Educação superior
	Graduação/pós-graduação
	4.887.235
	2,4%

	Total
	206.273.507
	100,0%

Fonte: Departamento Nacional do Senai - Solução Integradora/DN.
44. Conforme registrado no Relatório de Gestão do Departamento Nacional referente ao exercício de 2018, 189.880.417 horas-aluno foram realizadas em cursos presenciais e 16.393.090 horas-aluno, em cursos semipresenciais/EAD (educação à distância) , evidenciando que mais de 90% da atuação educacional do Senai se refere ao ensino presencial.
45. Por esse motivo, o cerne do presente exame do grau de eficiência operacional dos Departamentos Regionais do Senai (DR) em sua atuação na educação profissional enfoca as séries históricas do custo hora-aluno da FIC e da EP técnica de nível médio, relativas ao ensino presencial, para o período de 2017 a 2019, cabendo esclarecer que os dados relativos a 2019 refletem a posição acumulada até o final do primeiro semestre. As referidas séries históricas, seguidas do respectivo custo médio hora-aluno calculado para o período examinado de 2017 a 2019 (quinta coluna de cada modalidade) , são apresentadas na tabela 3.
Tabela 3 - Custo hora-aluno por modalidade, discriminado por DR (em reais) 
	Formação inicial e continuada (FIC) 
Presencial
		EP técnica de nível médio
Presencial

	DR
	2017
	2018
	2019¹
	Média³
		DR
	2017
	2018
	2019¹
	Média³

	SC
	8,43
	8,15
	8,14
	8,24
		MA
	10,32
	9,85
	9,62
	9,93

	MT
	10,22
	9,72
	8,79
	9,58
		BA
	9,21
	11,77
	9,56
	10,18

	BA
	9,47
	12,05
	9,64
	10,39
		GO
	11,38
	10,56
	8,66
	10,20

	GO
	12,60
	11,82
	10,16
	11,53
		MG
	12,43
	10,55
	8,10
	10,36

	MA
	10,79
	10,78
	13,73
	11,77
		SC
	11,01
	10,41
	9,90
	10,44

	RS
	11,63
	12,60
	11,21
	11,81
		MT
	11,39
	11,47
	11,00
	11,29

	PE
	12,59
	12,07
	11,91
	12,19
		PE
	13,81
	12,17
	11,50
	12,49

	MG
	13,95
	13,20
	11,09
	12,75
		SE
	10,97
	13,56
	13,66
	12,73

	SE
	13,18
	13,13
	13,83
	13,38
		PA
	14,48
	13,10
	11,71
	13,10

	PR
	14,30
	14,59
	12,85
	13,91
		PB
	18,56
	13,67
	9,42
	13,88

	PA
	17,21
	13,18
	12,15
	14,18
		PR
	14,71
	15,74
	13,07
	14,51

	CE
	19,34
	15,20
	12,51
	15,68
		RS
	17,31
	15,85
	13,29
	15,48

	AC
	14,36
	16,90
	15,82
	15,69
		RJ
	15,44
	17,44
	16,29
	16,39

	RR
	15,38
	17,16
	14,69
	15,74
		TO
	20,84
	17,84
	11,70
	16,79

	TO
	19,81
	16,73
	10,76
	15,77
		MS
	16,92
	19,91
	14,92
	17,25

	RJ
	16,87
	18,56
	17,07
	17,50
		AL
	14,86
	18,97
	18,10
	17,31

	ES
	16,90
	19,58
	16,21
	17,56
		AC
	16,54
	14,59
	21,09
	17,41

	SP
	17,27
	18,14
	17,67
	17,69
		ES
	15,60
	21,76
	15,19
	17,52

	MS
	18,82
	19,87
	14,87
	17,85
		CE
	22,76
	16,91
	13,73
	17,80

	PB
	24,53
	16,38
	13,02
	17,98
		RO
	28,69
	15,43
	13,57
	19,23

	RN
	22,10
	19,32
	14,17
	18,53
		SP
	19,63
	20,20
	18,81
	19,55

	AL
	14,91
	21,17
	20,05
	18,71
		DF
	23,82
	21,61
	13,55
	19,66

	DF
	26,04
	19,50
	12,92
	19,49
		RN
	23,96
	21,85
	14,83
	20,21

	RO
	32,10
	15,01
	14,77
	20,63
		AM
	17,78
	22,69
	22,87
	21,11

	AP
	26,45
	25,73
	26,69
	26,29
		AP
	26,01
	24,93
	30,14
	27,03

	AM
	23,17
	30,87
	29,85
	27,96
		PI
	30,08
	30,27
	27,77
	29,37

	PI
	32,89
	32,32
	30,95
	32,05
		RR
	29,04
	54,26
	50,81
	44,70

	Brasil²
	15,12 
	15,22 
	13,48
	14,61
		Brasil²
	14,92 
	15,16 
	12,72
	14,27

Fonte: Departamento Nacional do Senai - Protheus/DN, Solução Integradora/DN.
Nota: ¹Dados de 2019 referem-se à posição acumulada no ano até 30 de junho.
Nota: ²Média nacional = média aritmética dos custos hora-aluno dos DRs ponderada pela quantidade de horas-aluno de cada DR, para um determinado período.
Nota: ³Custo médio hora-aluno = média aritmética simples dos custos hora-aluno de 2017, 2018 e 2019, para um determinado DR (o custo médio hora-aluno foi calculado pela equipe de auditoria a partir dos demais dados) . Para os fins da presente análise, considerando o reflexo relativamente pequeno dos efeitos inflacionários no cálculo do custo médio hora-aluno do período examinado, optou-se por realizar esse cálculo sem a introdução de fatores de ajuste. As diferenças entre os custos médios hora-aluno calculados dessa forma e aqueles calculados a partir dos valores ajustados pelo índice referente ao subitem Curso Técnico do grupo Educação do IPCA (Índice Nacional de Preços ao Consumidor Amplo) são da ordem de grandeza de centavos.	
46. Para facilitar a visualização do desempenho comparativo dos Departamentos Regionais, os gráficos a seguir apresentam o custo médio hora-aluno da FIC presencial e da EP técnica de nível médio presencial. Os Departamentos Regionais com melhores desempenhos - menores custos médios hora-aluno - são representados à esquerda dos gráficos:
Fonte: Elaborado pela equipe de auditoria.
Fonte: Elaborado pela equipe de auditoria.
47. As séries históricas apresentadas destacam alguns Departamentos Regionais como referências de desempenho operacional em termos de custo hora-aluno, apresentando bons resultados, tanto na modalidade FIC, quanto na educação profissional técnica de nível médio, durante todo o período examinado. Para identificar esses Departamentos Regionais, adotou-se como critério selecionar aqueles que apresentaram custo médio hora-aluno no período examinado pelo menos 10% abaixo da média nacional concomitantemente na modalidade FIC e na educação profissional técnica de nível médio. Conforme se observa na tabela 3, a média nacional do período examinado foi igual a R$ 14,61 para FIC presencial e R$ 14,27 para EP técnica de nível médio presencial. Assim, o valor limite adotado foi R$ 13,15 para FIC presencial e R$ 12,84 para EP técnica de nível médio presencial, destacando os Departamentos Regionais de Santa Catarina, Bahia, Mato Grosso, Maranhão, Goiás, Minas Gerais e Pernambuco.
48. No outro extremo, há Departamentos Regionais que, de forma reiterada, têm apresentado desempenho operacional bastante insatisfatório durante todo o período examinado, em pelo menos uma das duas modalidades contempladas neste exame. Para identificar esses Departamentos Regionais, adotou-se como critério selecionar aqueles que apresentaram custo médio hora-aluno no período examinado pelo menos 50% acima da média nacional na modalidade FIC ou na educação profissional técnica de nível médio. Assim, adotou-se o valor limite de R$ 21,92 para FIC presencial e de R$ 21,41 para EP técnica de nível médio presencial, indicando os Departamentos Regionais de Piauí e Amapá, em ambas modalidades, Amazonas, com relação à FIC, e Roraima, com relação à EP técnica de nível médio. Os custos médios hora-aluno desses Departamentos Regionais nas referidas modalidades ultrapassam a média nacional em percentuais da ordem de 80% ou mais, indicando se tratar de desempenho significativamente pior que o dos demais regionais.
49. Também merecem especial atenção, no sentido da melhoria da eficiência no Sistema Senai, os desempenhos dos Departamentos Regionais do Distrito Federal e de Rondônia, pois, partindo de custos hora-aluno significativamente mais elevados do que a média nacional em 2017, conseguiram reduzir esses valores para quase a metade em 2019.
Departamentos Regionais que apresentaram custos hora-aluno significativamente menores do que a média nacional do Senai
50. Os Departamentos Regionais de Santa Catarina, Bahia, Mato Grosso, Maranhão, Goiás, Minas Gerais e Pernambuco apresentaram custo médio hora-aluno com valores, pelo menos, 10% abaixo da média nacional, concomitantemente na modalidade FIC presencial e na educação profissional técnica de nível médio presencial, como observado na tabela 3.
51. A partir das informações prestadas pelos gestores desses regionais como fatores determinantes para esses resultados, foi possível observar a existência de práticas concomitantemente destacadas por diversos Departamentos Regionais dentre aqueles que apresentaram os melhores desempenhos operacionais em termos de custo hora-aluno, e que podem vir a ser utilizadas por outras unidades que necessitem evoluir em termos de melhoria no desempenho.
52. Um dos fatores mais relevantes diz respeito à otimização da quantidade de alunos por turma, que deve levar em consideração a modalidade e a área do curso em questão, para que não seja comprometida a qualidade da formação/capacitação profissional. Por exemplo, as turmas dos cursos técnicos da área de gestão, por sua natureza, comportam mais alunos; nesse sentido, o Departamento Regional de Minas Gerais relatou o aumento do tamanho das turmas desses cursos, que passaram de 35 alunos para 40 alunos. Ainda a esse respeito, é importante observar que, em regra, a configuração dos laboratórios utilizados nas aulas práticas de um determinado curso - por exemplo, a quantidade de bancadas e equipamentos existentes no laboratório - impõe limitação ao tamanho da turma, especificamente na parte prática do curso. Há ainda situações específicas que podem constituir limitações nesse sentido, a exemplo de cursos do atendimento customizado à indústria em que a empresa opta por capacitar um grupo de funcionários em turma fechada ao público externo, seja nas instalações do Senai, seja na própria empresa.
53. Com vistas a melhorar o desempenho operacional, devem ser envidados esforços para que cada turma seja iniciada com quantidade de alunos mais próxima possível da sua capacidade total, ou seja, do número de vagas ofertadas para aquela turma. A necessidade de criteriosa análise do quantitativo de alunos por turma, com vistas a avaliar a viabilidade da sua operação, foi assinalada pelo Departamento Regional da Bahia. O Departamento Regional do Maranhão informou ter estabelecido, como referência, a quantidade mínima de 25 alunos por turma. Vários outros Departamentos Regionais, a exemplo de Minas Gerais e Pernambuco, destacaram a ampliação do número de alunos por turma entre os fatores que contribuíram para a redução de custos da educação profissional. E o Departamento Regional de Santa Catarina mencionou a composição de turmas mistas com alunos oriundos da oferta de vagas ao mercado e da gratuidade, medida que contribui para que as turmas iniciem com quantidade de alunos mais próxima da sua capacidade total, otimizando os custos.
54. Ainda com vistas a melhorar o desempenho operacional, devem ser envidados esforços para que cada turma tenha a menor evasão possível. Vale observar que a diminuição da evasão favorece a manutenção de um número maior de alunos nas turmas, circunstância que contribui para um menor custo hora-aluno. Nesse sentido, os Departamentos Regionais de Santa Catarina e Pernambuco, entre outros, destacaram a adoção de ações preventivas com vistas a evitar evasão entre os fatores que contribuíram para a redução de custos da educação profissional. Além desse efeito positivo, vale observar que uma menor evasão implica maior quantidade de alunos formados/capacitados nas mesmas turmas, o que, por si só, já é uma consequência desejável.
55. Outro fator de extrema relevância diz respeito à otimização da taxa de ocupação de recursos humanos e de infraestrutura das escolas. Assim, com vistas ao melhor desempenho operacional, devem ser envidados esforços para aprimorar a alocação de colaboradores mensalistas, horistas e instalações/equipamentos, com vistas a minimizar o percentual de ociosidade, buscando o melhor aproveitamento possível dos recursos disponíveis. Vários Departamentos Regionais, a exemplo de Santa Catarina, Minas Gerais e Bahia, destacaram a otimização da taxa de ocupação dos docentes - Santa Catarina também mencionou a melhoria da alocação da infraestrutura das escolas - entre os fatores que contribuíram para a redução de custos da educação profissional. Ainda a esse respeito, o Departamento Regional da Bahia assinalou que a contratação de uma parcela de professores horistas possibilita melhor alocação das horas dos docentes, notadamente para o atendimento de situações específicas em que a quantidade de horas de professor previstas para um determinado curso/disciplina não justificaria a contratação de um docente mensalista.
56. Também foi destacada a importância de o Departamento Regional e suas unidades operacionais manterem sistemática de acompanhamento permanente dos resultados alcançados, inclusive quanto ao custo hora-aluno, avaliando desvios e propondo ações corretivas em tempo hábil. Essa prática foi mencionada pelos Departamentos Regionais de Santa Catarina, Maranhão e Mato Grosso entre os fatores que contribuíram para a redução de custos da educação profissional.
57. Por sua vez, a ampliação da oferta de conteúdos/cursos em EAD foi mencionada pelos Departamentos Regionais de Minas Gerais, Pernambuco e Goiás como relevante prática voltada à redução de custos da educação profissional, por possibilitar a otimização de gastos com deslocamento de docentes e recursos de infraestrutura. Trata-se de uma forma mais econômica de ampliar a cobertura geográfica de atendimento da clientela, para além das regiões já contempladas com unidades da rede física de ensino do Senai, aplicável aos conteúdos/cursos que possam ser ministrados sob essa forma sem comprometimento do aprendizado.
58. Por fim, cabe destacar ainda, entre as práticas voltadas para a redução de custos da educação profissional, a revisão de contratos de serviços de terceiros, a exemplo de limpeza, conservação, vigilância etc., mencionada pelos Departamentos Regionais de Santa Catarina, Minas Gerais e Maranhão, entre outros.
59. Além das ações anteriormente destacadas, também foram mencionadas pelo Departamento Nacional outras medidas adotadas por Departamentos Regionais com vistas à redução de custos da educação profissional, tais como utilização de metodologia de precificação, padronização de materiais utilizados pela área de educação, implantação de metodologia Lean Educacional - que será detalhada mais adiante - e realização de parcerias para oferta de cursos fora das escolas. No apêndice V é apresentada a relação completa das práticas mencionadas pelo Departamento Nacional.
60. Para concluir esta seção, é de suma importância ressaltar que os Departamentos Regionais devem buscar a melhoria da eficiência operacional concomitantemente com a melhoria da qualidade da educação profissional. Em outros termos, a diminuição dos custos hora-aluno não deve ser buscada em detrimento da qualidade da formação/capacitação profissional realizada pelo Senai. Nesse sentido, cabe observar que os Departamentos Regionais de Santa Catarina, Minas Gerais e Pernambuco, além de se destacarem por se situarem entre os que apresentam menores custos hora-aluno, também se destacam pela qualidade do ensino, situando-se entre os regionais cujos estudantes apresentaram melhores resultados nas avaliações SAEP realizadas no período examinado.
Departamentos Regionais que apresentaram expressivas melhorias no desempenho operacional no período analisado.
61. Os Departamentos Regionais do Distrito Federal e de Rondônia, em 2017, possuíam custos hora-aluno significativamente mais elevados do que a média nacional, e conseguiram reduzir esses valores para próximo da metade em 2019.
62. Com relação ao Departamento Regional do Distrito Federal, destaca-se que o custo hora-aluno da FIC presencial diminuiu de R$ 26,04 em 2017 para R$ 12,92 em 2019; e o custo hora-aluno da EP técnica de nível médio presencial diminuiu de R$ 23,82 em 2017 para R$ 13,55 em 2019. Segundo os gestores, essa significativa melhoria de desempenho operacional decorreu principalmente de duas linhas de ação: i)  significativa redução das despesas de apoio e gestão; ii)  otimização da alocação de recursos humanos e da infraestrutura das escolas, medida que possibilitou o aumento da produção em horas-aluno concomitantemente com a redução de despesas de pessoal e encargos, ou seja, maior produção com uma equipe menor.
63. Já no Departamento Regional de Rondônia, o custo hora-aluno da FIC presencial diminuiu de R$ 32,10 em 2017 para R$ 14,77 em 2019; e o custo hora-aluno da EP técnica de nível médio presencial diminuiu de R$ 28,69 em 2017 para R$ 13,57 em 2019. Segundo os gestores, essa significativa melhoria de desempenho operacional decorreu da adoção de medidas tais como o estabelecimento de número mínimo de alunos por turma; implantação de ações visando reduzir a evasão de alunos; readequação do quadro de pessoal, com otimização da alocação dos docentes nas turmas; renegociação de contratos de serviços de terceiros; sistemática de acompanhamento permanente dos resultados alcançados, inclusive quanto à estrutura de custos operacionais, com o apoio de ferramentas de TI.
64. As informações prestadas pelos Departamentos Regionais do Distrito Federal e de Rondônia, corroboram, de modo geral, diversas práticas cuja eficácia no sentido da redução de custos operacionais já havia sido reportada pelos Departamentos Regionais que apresentaram melhores resultados quanto aos custos hora-aluno da educação profissional presencial. Para além dessas práticas, o Departamento Regional do Distrito Federal também destacou a importância de se diminuir a parcela dos recursos disponíveis gasta com despesas de apoio e gestão.
65. Quanto a esse último aspecto, cabe destacar que, de acordo com o Plano de Centros de Responsabilidade do Sistema Indústria, as receitas/despesas são classificadas em quatro tipos de natureza: gestão, apoio, desenvolvimento institucional e negócio, conforme sintetizado na introdução daquele documento:
'Na Gestão contemplam as ações dos órgãos consultivos e deliberativos (Conselhos, Presidência e Diretorias) .
No Desenvolvimento Institucional contemplam as alocações de recursos para ações necessárias das atividades institucionais das entidades. Ex: transferências regulamentares e regimentais.
No Negócio contemplam as linhas de negócio (finalísticas) ou o foco de atuação das entidades. Ex: defesa de interesse, tecnologia e inovação, educação etc.
No Apoio contemplam as atividades de apoio para a Gestão, Desenvolvimento Institucional e negócio. Ex: administrativo, financeiro, recursos humanos etc.'
66. Portanto, despesas de negócio são as despesas nas áreas finalísticas que, no caso do Senai, são classificadas nos seguintes subgrupos: Educação; Tecnologia e Inovação; Suporte ao Negócio. E, conforme o glossário dos Referenciais da Gratuidade Senai 2019, despesas de suporte ao negócio são aquelas relativas aos macroprocessos necessários ao bom desenvolvimento do negócio, como, por exemplo, secretaria, pesquisa, relações com o mercado etc.
67. Por sua vez, a despesa total é resultado da soma das despesas de negócio com as despesas de gestão, apoio e desenvolvimento institucional.
68. Vale observar que, embora o cerne da análise esteja mais diretamente relacionado ao custo hora-aluno, esse indicador é influenciado pelo 'percentual de despesas nas áreas finalísticas em relação à despesa total'. 
69. Nesse sentido, o aumento desse percentual significa que a parcela relativa dos recursos do Departamento Regional gasta com despesas de apoio, gestão e desenvolvimento institucional está sendo diminuída, ao mesmo tempo em que a parcela gasta nas áreas finalísticas está sendo aumentada, possibilitando que, na área de educação profissional, os mesmos recursos resultem em maior produção medida em horas-aluno e, por conseguinte, em menor custo hora-aluno.
70. Na tabela 4 é apresentado o percentual de despesas nas áreas finalísticas em relação à despesa total, apurado para cada Departamento Regional:
Tabela 4 - Percentual de despesas nas áreas finalísticas em relação à despesa total, discriminado por DR
	Departamento Regional
	Exercício

		2017
	2018

	AC
	74,0%
	72,8%

	AL
	75,0%
	73,2%

	AM
	76,2%
	72,3%

	AP
	71,4%
	68,2%

	BA
	86,5%
	90,8%

	CE
	63,4%
	67,0%

	DF
	71,5%
	75,6%

	ES
	80,7%
	74,6%

	GO
	87,0%
	85,7%

	MA
	81,3%
	81,9%

	MG
	88,8%
	86,2%

	MS
	82,0%
	80,9%

	MT
	92,4%
	91,7%

	PA
	72,4%
	65,4%

	PB
	65,2%
	70,5%

	PE
	75,7%
	76,7%

	PI
	57,0%
	57,1%

	PR
	82,7%
	82,3%

	RJ
	76,5%
	77,4%

	RN
	72,0%
	64,0%

	RO
	67,4%
	68,2%

	RR
	73,1%
	72,1%

	RS
	80,6%
	80,8%

	SC
	82,7%
	80,7%

	SE
	79,6%
	80,9%

	SP
	87,3%
	85,6%

	TO
	82,1%
	80,0%

	Brasil
	82,5%
	82,1%

	Fonte: Departamento Nacional do Senai - Protheus/DN.
71. É interessante observar que, nos sete Departamentos Regionais que apresentaram melhores resultados quanto aos custos hora-aluno da educação profissional presencial anteriormente destacados, à exceção do Departamento Regional de Pernambuco, o percentual de despesas nas áreas finalísticas em relação à despesa total situa-se numa faixa superior a 80%, corroborando que um elevado percentual é um importante fator que, ao lado de outros (otimização da quantidade de alunos por turma, otimização da taxa de ocupação de recursos humanos e infraestrutura das escolas, etc.) , contribui para a diminuição dos custos hora-aluno.
72. Reconhecendo a importância desse fator, o Departamento Nacional fez constar, nos Referenciais da Gratuidade Senai, orientação para que pelo menos 80% da despesa total dos Departamentos Regionais seja composta por despesas nas áreas finalísticas (negócio) e para que as despesas de gestão, apoio e desenvolvimento institucional não ultrapassem 20% da despesa total.
73. No caso do Departamento Regional do Distrito Federal, no período de 2017 para 2018, foi registrada diminuição de 24,4% nas despesas de apoio, gestão e desenvolvimento institucional, com concomitante redução de 6,6% nas despesas de negócio. Em consequência, o percentual de despesas nas áreas finalísticas em relação à despesa total elevou-se de 71,5% para 75,6%, contribuindo para a diminuição dos custos hora-aluno, ou seja, para a melhoria do desempenho operacional.
74. Ainda com relação ao Distrito Federal, apesar de ter havido diminuição nas despesas de negócio, inclusive nas despesas de Educação e de Suporte ao Negócio, houve aumento da produção realizada, que passou de 1.896.691 horas-aluno em 2017 para 2.228.771 horas-aluno em 2018. Segundo os gestores, esse aumento de produtividade resultou de uma melhor alocação de recursos humanos e da infraestrutura das escolas, medida que possibilitou realizar maior produção com equipe menor.
75. Por fim, registre-se que as práticas mencionadas nesta seção relativas aos Departamentos Regionais que apresentaram expressivas melhorias no desempenho operacional - com destaque para o aumento do percentual de despesas nas áreas finalísticas em relação à despesa total -, bem como as mencionadas na seção anterior, relativa aos Departamentos Regionais que apresentaram melhores resultados, podem contribuir para a melhoria da eficiência operacional de outros regionais. Nesse sentido, cabe recomendar ao Departamento Nacional que dissemine, de forma sistemática, entre os Departamentos Regionais, com ênfase naqueles com baixo desempenho, ações que visem melhorar a eficiência operacional, e, no caso daquelas que já estejam sendo disseminadas, reforce a importância de sua implementação, bem como promova o apoio e o acompanhamento da adoção dessas ações.
Departamentos Regionais que apresentaram custos hora-aluno significativamente mais elevados do que a média nacional do Senai
76. Nesta terceira seção, passa-se ao exame dos Departamentos Regionais que apresentaram piores resultados quanto aos custos hora-aluno da educação profissional presencial, com foco nos cursos de formação inicial e continuada (FIC) e de educação profissional (EP) técnica de nível médio.
77. No Departamento Regional do Piauí, os gestores destacam que os elevados custos hora-aluno, numa faixa de valores em torno de R$ 30,00, decorreram principalmente da redução no número de matrículas, especialmente em 2017, em razão da diminuição da demanda do Pronatec [Programa Nacional de Acesso ao Ensino Técnico e Emprego], associada ao cenário de crise econômica, que ensejou significativa quantidade de demissões na indústria, acarretando menor procura por cursos de educação profissional. Também ressaltaram que a iniciativa de realizar atendimentos em diversos municípios, muitos deles distantes geograficamente das unidades do Senai naquele Estado, por meio das unidades móveis autotransportáveis (carretas) e do Programa de Ações Móveis, implica custos mais elevados. Mencionaram-se ainda, entre outros motivos, a oferta de cursos voltados a áreas para as quais há reduzido número de postos de trabalho, bem como o fato de que os cursos ofertados pelo Senai naquele Estado são, na quase totalidade, presenciais, cujo custo é mais elevado do que o da educação à distância (EAD) .
78. Para fazer frente a esse cenário desfavorável, esses gestores mencionaram diversas iniciativas com vistas à diminuição dos elevados custos hora-aluno observados, tais como a redução do número de unidades operacionais (de cinco para três, em Teresina, e de duas para uma, em Parnaíba) ; adesão ao Programa Senai + Produtivo; definição do percentual mínimo de preenchimento de 90% das vagas ofertadas, para o início dos cursos; ampliação da oferta de cursos em EAD, entre outras.
79. No Departamento Regional do Amapá, os gestores destacam que os elevados custos hora-aluno, numa faixa de valores compreendida entre R$ 24,93 e R$ 30,14, decorreram principalmente do cenário de crise econômica, que ensejou significativa redução na produção e nos investimentos do parque industrial, bem como crescimento do número de indústrias que encerraram suas atividades, acarretando aumento da evasão de alunos dos cursos do Senai e, por conseguinte, menor produção de horas-aluno e maiores custos hora-aluno nos anos mencionados. Para fazer frente a esse cenário desfavorável, os gestores destacaram, como iniciativas, a reestruturação do quadro docente para adequá-lo à diminuição da demanda do mercado local e a ampliação da oferta de cursos em EAD.
80. No Departamento Regional do Amazonas, os gestores destacam que os elevados custos hora-aluno, numa faixa de valores compreendida entre R$ 23,17 e R$ 30,87 para FIC presencial, decorreram principalmente da significativa redução na produção das escolas medida em horas-aluno, em razão da estagnação das atividades industriais no Amazonas, desde 2015 até a presente data, com consequente reflexo nas contratações e investimentos em qualificação; diminuição da produção escolar dos barcos-escola; reformas em unidades escolares; procura ainda incipiente por cursos em EAD. Para fazer frente a esse cenário desfavorável, os gestores mencionaram diversas iniciativas, tais como o plano de reestruturação administrativa do Departamento Regional para 2020; oferta de cursos técnicos e de qualificação com 80% da carga horária em EAD e 20% presencial nos laboratórios; uso racional dos insumos e materiais empregados nos cursos, entre outras.
81. No Departamento Regional de Roraima, os gestores destacam que os elevados custos hora-aluno, numa faixa de valores compreendida entre R$ 29,04 e R$ 54,26 para EP técnica de nível médio presencial, decorreram principalmente do cenário de crise econômica, que tem agravado as dificuldades enfrentadas pelos alunos para custear as mensalidades dos cursos, diminuindo o tamanho das turmas. Para fazer frente a esse cenário desfavorável, os gestores mencionaram as seguintes iniciativas: melhorias no processo de aquisição de material didático; adoção de ações preventivas com vistas a evitar evasão; reestruturação da área de educação prevista para 2020.
82. A principal circunstância apontada por esses regionais como causa para os elevados custos hora-aluno observados - a saber, a diminuição na produção das escolas medida em horas-aluno a partir de 2016 em decorrência de fatores externos, relacionados ao Pronatec e à retração da atividade industrial - afetou, em maior ou menor grau, todos os Departamentos Regionais do Senai, conforme ilustrado na tabela 5.
Tabela 5 - Quantitativo total de horas-aluno, discriminado por DR
	Departamento Regional
	Exercício

		2015
	2016
	2017
	2018

	AC
	1.151.901
	1.006.139
	864.596
	834.174

	AL
	3.968.173
	2.629.859
	2.357.993
	1.540.660

	AM
	4.817.036
	2.676.775
	2.406.641
	1.829.879

	AP
	1.227.168
	633.174
	510.272
	471.951

	BA
	21.713.919
	13.977.514
	13.017.052
	11.058.598

	CE
	5.330.813
	4.144.252
	3.499.316
	3.698.039

	DF
	2.426.910
	1.887.394
	1.896.691
	2.228.771

	ES
	8.719.699
	6.774.343
	4.676.513
	2.799.891

	GO
	13.287.531
	9.722.301
	8.711.368
	8.547.914

	MA
	4.538.950
	3.214.010
	3.715.113
	3.499.760

	MG
	27.506.881
	21.784.331
	19.318.617
	18.573.455

	MS
	4.564.228
	3.619.692
	3.223.537
	2.732.640

	MT
	9.604.131
	7.427.239
	5.800.642
	6.373.628

	PA
	5.986.538
	4.586.901
	3.652.490
	3.851.577

	PB
	6.136.707
	2.406.853
	1.684.774
	1.804.657

	PE
	8.513.195
	5.592.926
	5.149.982
	6.131.538

	PI
	1.108.957
	1.322.646
	810.561
	770.572

	PR
	22.509.081
	16.979.127
	12.014.808
	13.099.774

	RJ
	29.331.312
	22.119.210
	18.309.271
	14.811.279

	RN
	2.874.687
	2.049.080
	1.704.428
	1.556.674

	RO
	4.473.321
	1.482.129
	1.127.202
	1.610.051

	RR
	901.981
	554.949
	589.414
	673.454

	RS
	16.700.577
	13.535.322
	12.290.900
	11.800.946

	SC
	21.224.141
	18.352.264
	17.947.771
	20.285.014

	SE
	4.158.758
	2.350.029
	2.515.163
	2.378.888

	SP
	73.068.932
	62.908.289
	61.313.018
	61.415.262

	TO
	1.968.312
	1.486.306
	1.522.263
	1.894.461

	Total
	307.813.839
	235.223.054
	210.630.396
	206.273.507

Fonte: Departamento Nacional do Senai - Solução Integradora/DN.
83. Embora tal circunstância efetivamente tenha representado uma dificuldade adicional para se alcançar maior eficiência operacional a partir de 2016, observa-se que ela não implicava necessariamente elevados custos hora-aluno. A título de exemplificação, observe-se o caso do Departamento Regional de Sergipe, cuja produção em horas-aluno no período de 2016 a 2018 caiu para patamar 40% abaixo da produção realizada em 2015. Apesar dessa circunstância desfavorável, os custos hora-aluno nesse Departamento Regional situaram-se numa faixa de valores próxima a R$13,00, para FIC presencial, e numa faixa de valores compreendida entre R$ 10,97 e R$ 13,56, para EP técnica de nível médio presencial, no período de 2016 a 2018.
84. Em sentido semelhante, a necessidade de realizar reformas em unidades escolares também ocorre, em maior ou menor grau, em todos os Departamentos Regionais do Senai, cabendo aos gestores dessas entidades efetuar o adequado planejamento do cronograma dessas intervenções, compatibilizando-o com as suas possibilidades financeiras e adotando medidas mitigadoras de modo a não prejudicar significativamente a sua atuação na área de educação profissional, seja no aspecto quantitativo, seja no aspecto qualitativo. Do mesmo modo, dificuldades enfrentadas por alunos para custear as mensalidades de cursos pagos, notadamente em períodos de menor atividade econômica, também ocorrem, em maior ou menor grau, em todos os regionais.
85. Ademais, a necessidade de ampliar a cobertura geográfica de atendimento da clientela para além das regiões já contempladas com unidades da rede física de ensino do Senai - circunstância destacada especialmente pelo Departamento Regional do Piauí -, certamente constitui motivação para se considerar as possibilidades de ampliação das ações de EAD, prática assinalada por diversos Departamentos Regionais com bom desempenho como relevante fator de redução de custos operacionais, aplicável aos conteúdos/cursos que possam ser ministrados sob essa forma sem comprometimento do aprendizado.
86. Reconhecendo a importância das ações de EAD, o Planejamento Estratégico Integrado Sesi/Senai/IEL contempla o grande desafio GD.06 - 'Realizar 20% das matrículas dos cursos de qualificação profissional e dos cursos técnicos de nível médio por meio de educação à distância'. Apesar disso, observa-se que diversos regionais têm encontrado dificuldades para implementar essa iniciativa, a exemplo do Departamento Regional do Piauí, conforme ilustrado na tabela 6.
Tabela 6 - Percentual de matrículas em EAD (GD.06) , discriminado por DR
	Departamento Regional
	Exercício

		2017*
	2018**

	AC
	17,3%
	26,8%

	AL
	6,4%
	15,0%

	AM
	2,3%
	16,2%

	AP
	4,7%
	7,9%

	BA
	4,5%
	3,3%

	CE
	0,2%
	0,8%

	DF
	3,9%
	9,4%

	ES
	0,0%
	0,0%

	GO
	16,3%
	20,3%

	MA
	8,9%
	14,0%

	MG
	0,0%
	2,5%

	MS
	5,7%
	10,6%

	MT
	21,5%
	22,6%

	PA
	0,6%
	0,4%

	PB
	5,3%
	25,3%

	PE
	13,0%
	21,7%

	PI
	0,0%
	0,0%

	PR
	4,2%
	8,5%

	RJ
	1,8%
	1,4%

	RN
	2,3%
	3,0%

	RO
	13,2%
	9,7%

	RR
	19,5%
	20,7%

	RS
	12,0%
	16,6%

	SC
	3,4%
	10,1%

	SE
	6,8%
	8,3%

	SP
	0,6%
	0,4%

	TO
	2,6%
	14,5%

	Brasil
	5,1%
	7,9%

Fonte: Departamento Nacional do Senai - Relatórios Executivos - Resultados 2017 e 2018.
Nota 1: *Meta regional para 2017 = 14%.
Nota 2: **Meta regional para 2018 = 18%.
87. Ante o exposto, embora as circunstâncias mencionadas por esses Departamentos Regionais constituam, em certa medida, dificuldades para se alcançar maior eficiência operacional, e, em que pesem as iniciativas mencionadas para enfrentá-las possam, em princípio, contribuir para a diminuição de custos da educação profissional, o fato é que as medidas adotadas têm sido insuficientes para reverter o persistente quadro de desempenho operacional extremamente desfavorável dessas entidades. Nesse sentido, durante todo o período examinado de 2017 a 2019, esses Departamentos Regionais apresentaram custos hora-aluno que se aproximam do dobro da média nacional, e em alguns casos até mesmo o superam: Roraima, na EP técnica de nível médio presencial; Amazonas, na FIC presencial; Piauí e Amapá, em ambas.
88. Apenas a fim de ilustrar a gravidade dessa situação, faz-se oportuno proceder a uma breve comparação entre aspectos de desempenho operacional relacionados à área de educação profissional dos Departamentos Regionais do Piauí e de Sergipe:
Tabela 7 - Aspectos de desempenho operacional, exercício de 2018
	Departamento Regional
	Sergipe
	Piauí

	Percentual de despesas nas áreas finalísticas em relação à despesa total
	80,9%
	57,1%

	Despesa total na área de educação profissional (em reais) 
	R$ 32,8 milhões
	R$ 25,9 milhões

	Produção na área de educação (em horas-aluno) 
	2.378.888
	770.572

	Custo hora-aluno - FIC presencial (em reais) 
	R$ 13,13
	R$ 32,32

	Custo hora-aluno - EP técnica de nível médio presencial (em reais) 
	R$ 13,56
	R$ 30,27

Fonte: Departamento Nacional do Senai - Protheus/DN, Solução Integradora/DN.
89. No caso do Departamento Regional do Piauí, o percentual de despesas realizadas nas áreas finalísticas é significativamente menor e seus custos hora-aluno são mais de duas vezes superiores aos respectivos custos hora-aluno do Departamento Regional de Sergipe. Aliás, no período examinado de 2017 a 2019, os custos médios hora-aluno do Piauí nessas modalidades são da ordem de grandeza do triplo dos respectivos custos médios hora-aluno de Santa Catarina.
90. Os resultados manifestamente desfavoráveis do Departamento Regional do Piauí, explicitados por essa breve comparação, recomendam que o Departamento Nacional lhe dedique especial atenção, notadamente por se tratar de situação que tem persistido por vários anos. A par disso, o baixo percentual de despesas nas áreas finalísticas em relação à despesa total - muito inferior ao percentual mínimo de 80% recomendado pelo Departamento Nacional nos Referenciais da Gratuidade Senai 2019 - sugere a necessidade de diminuição da parcela de recursos gasta com despesas de apoio, gestão e desenvolvimento institucional, prática que, segundo os gestores do Departamento Regional do Distrito Federal, constituiu fator relevante para a expressiva melhoria do seu desempenho operacional, conforme anteriormente relatado.
91. Ademais, os elevados custos hora-aluno sugerem a conveniência de que também seja examinada a possibilidade de implementação, no Departamento Regional do Piauí, das demais práticas recomendadas pelos Departamentos Regionais com melhores desempenhos operacionais, a exemplo da otimização da alocação de docentes e de instalações/equipamentos, buscando o melhor aproveitamento possível dos recursos disponíveis, e da ampliação da oferta de conteúdos/cursos em EAD, entre outras.
92. Cabe ponderar que a necessidade de especial atenção por parte do Departamento Nacional estende-se a todos os Departamentos Regionais que têm apresentado reiteradamente desempenho operacional expressivamente insatisfatório. Nesse sentido, cabe recomendação ao Departamento Nacional para que intensifique sua atuação junto aos Departamentos Regionais que apresentem reiteradamente custos hora-aluno significativamente mais elevados do que a média nacional do Senai, com vistas à melhoria do desempenho operacional.
93. Além disso, diante do persistente quadro extremamente desfavorável apresentado pelos Departamentos Regionais do Piauí, Amapá, Amazonas e Roraima durante todo o período examinado de 2017 a 2019, será proposto determinar a esses Departamentos Regionais elaborem Plano de Ação, contemplando medidas que visem melhorar o desempenho operacional na área de educação profissional, a exemplo das destacadas no presente relatório.
94. A situação observada nos Departamentos Regionais do Piauí e de Roraima é ainda mais grave, porque, além de se destacarem negativamente por se situarem entre os que apresentam custos hora-aluno mais elevados, também se situam entre os regionais cujos estudantes apresentaram piores resultados nas avaliações SAEP realizadas no período examinado.
95. Por fim, as grandes diferenças observadas nos resultados dos Departamentos Regionais quanto ao desempenho operacional na área de educação profissional - a exemplo das expressivas diferenças nos custos médios hora-aluno de Santa Catarina e do Piauí - sinalizam que é possível melhorar a eficiência operacional do Sistema Senai nessa área, em especial pela disseminação e implementação de boas práticas já adotadas nos regionais com melhores resultados. Nesse sentido, uma melhor gestão por parte dos Departamentos Regionais pode levar a uma maior eficiência operacional, gerando economia de recursos; tais recursos poderão viabilizar o aumento da oferta de vagas e cursos na área de Educação, beneficiando um número maior de trabalhadores e indústrias, ou, ainda, poderão ser aplicados na área de Tecnologia e Inovação, concorrendo para o aumento da produtividade e competitividade do setor industrial.
96. Apenas a título de ilustrar o reflexo financeiro das grandes diferenças de desempenho operacional existentes entre os Departamentos Regionais do Senai na área de educação profissional, faz-se oportuno mencionar os seguintes dados, calculados a partir das planilhas do Simulador da Gratuidade. No exercício de 2018, o custo total dos Departamentos Regionais com as ações de educação profissional nas modalidades FIC presencial e EP técnica de nível médio presencial foi de R$ 2,7 bilhões; e a parcela desse custo relativa ao fato de alguns Departamentos Regionais terem apresentado custo hora-aluno maior do que a média nacional foi de R$ 317 milhões, ou seja, mais de 10% do custo total das referidas modalidades.
Iniciativas do Departamento Nacional com vistas a induzir melhorias no desempenho operacional dos Departamentos Regionais
97. Nesta quarta seção, passa-se a examinar de que forma o Departamento Nacional tem atuado no sentido de induzir melhorias no desempenho dos Departamentos Regionais quanto aos custos da educação profissional e se há necessidade de maior atuação do ente nacional nesse sentido.
98. A esse respeito, o Departamento Nacional informou que, além de desenvolver padrões nacionais que são disponibilizados aos Departamentos Regionais, acarretando significativa economia de recursos, está implantando o Programa Senai + Produtivo. Esse programa foi estruturado na perspectiva de apoiar as escolas do Senai na melhoria da eficiência operacional. O programa foi proposto pelo Departamento Nacional em 2018 e teve boa adesão por parte dos Departamentos Regionais.
99. Esse programa compreende um conjunto de iniciativas e de ferramentas, algumas já consolidadas, a exemplo do Sistema de Gestão Escolar (SGE) e do Lean Educacional, e outras em fase de desenvolvimento, tais como o Simulador de Decisões e o Sistema de Avaliação da Gestão da Escola (SAGE) . Foram apresentadas informações acerca dessas iniciativas/ferramentas, as quais se encontram sumariadas a seguir.
100. O projeto SGE surgiu em 2012, com objetivo de padronizar os processos de educação do Senai refletidos no modelo de gestão e operação das escolas de todos os Departamentos Regionais, além de viabilizar a sistematização e a digitalização das rotinas escolares. Atualmente, o sistema de gestão escolar nacional está sendo utilizado por 23 Departamentos Regionais. Sua implantação facilitou a unificação e padronização de conceitos e informações, de forma a garantir maior fidedignidade, rastreabilidade e transparência, contribuindo, ainda, para a atuação em rede e para a integração com outros sistemas nacionais.
101. A metodologia Lean Educacional visa reduzir os desperdícios nos ambientes de laboratório de aprendizado do Senai, com vistas ao aumento da produtividade e à redução de custos. É [aplicada] por meio das ferramentas da qualidade, do Macro Fluxo de Aprendizado (MFA) , da Análise de Valor Agregado (AVA) e da Análise dos Recursos e dos Processos. O projeto teve início em 26 escolas de cinco Departamentos Regionais (RS, PR, SC, RJ e GO) no segmento de metalmecânica. O desenvolvimento ocorre no prazo máximo de quatro meses, envolvendo gestores de escolas, coordenadores técnicos, coordenadores pedagógicos, docentes e alunos. Atualmente está implantado em 27 Departamentos Regionais e 173 escolas.
102. O Simulador de Decisões é uma ferramenta, estruturada primeiramente em Excel, que tem por objetivo apoiar os diretores de escola na definição de metas e na estruturação de planos de ação a partir da comparação do seu desempenho com o (...) de escolas do Senai com porte semelhante (referencial interno) ; no que diz respeito a referenciais externos, ainda há necessidade de avançar nos estudos de instituições semelhantes ao Senai e que disponibilizem as mesmas informações. O desempenho das escolas é mensurado com base em 11 indicadores, organizados em três temas: eficiência operacional (que contempla o indicador 'custo hora-aluno') , qualidade e atendimento ao mercado.
103. O SAGE é uma metodologia de avaliação das escolas do Senai, cuja primeira aplicação está prevista para 2020. Da mesma forma que o SAEP está para a avaliação dos alunos, o SAGE estará para a avaliação do desempenho das escolas do Senai. Essa metodologia constitui-se em uma evolução do Simulador de Decisões e tem por finalidade proporcionar aos gestores de escolas a comparação de desempenho por variável ou indicador, estimulando a troca de boas práticas e experiências exitosas que possam ser compartilhadas e disseminadas a todas as escolas. Dessa forma, objetiva gerar um ciclo virtuoso que contribua para a diminuição da dispersão de resultados nos indicadores de custo hora-aluno (eficiência operacional) , de desempenho dos estudantes (qualidade) e de geração de receitas (atendimento ao mercado) .
104. Além da implantação do Programa Senai + Produtivo, o Departamento Nacional instituiu a Premiação por Desempenho do Senai, com a finalidade de reconhecer os melhores desempenhos e estimular a melhoria da gestão no âmbito dos Departamentos Regionais. A definição das regras, dos indicadores e respectivas referências são fixadas anualmente pelos diretores regionais, mediante proposta do Departamento Nacional. O monitoramento dos indicadores e a apuração do resultado é de responsabilidade do Departamento Nacional e compartilhado com os diretores regionais. No ciclo 2019 da Premiação por Desempenho do Senai foram pactuados nove indicadores para a área de educação profissional e tecnológica, dentre os quais quatro indicadores se referem a custos hora-aluno, a saber:
Tabela 8 - Premiação por Desempenho do Senai, ciclo 2019
	Indicador
	Descrição
	Referência

	EP.1
	Custo hora-aluno - FIC presencial
	R$ 11,89

	EP.2
	Custo hora-aluno - FIC semipresencial
	R$ 5,81

	EP.3
	Custo hora-aluno - cursos técnicos de nível médio presencial
	R$ 13,03

	EP.4
	Custo hora-aluno - cursos técnicos de nível médio semipresencial
	R$ 5,81

Fonte: Departamento Nacional do Senai.
105. Ainda na perspectiva de redução de custos, o Departamento Nacional destacou sua atuação no monitoramento dos resultados dos Departamentos Regionais, que contempla, entre outras ações, a publicação de Relatórios Executivos trimestrais com os resultados dos regionais e a apresentação dos resultados na reunião de Diretores e Superintendentes Regionais.
106. Foi destacada, ainda, a orientação do Departamento Nacional, constante no item 4.2.1 dos Referenciais da Gratuidade Senai, no sentido de que pelo menos 80% da despesa total dos Departamentos Regionais seja composta por despesas nas áreas finalísticas (negócio) e para que as despesas de gestão, apoio e desenvolvimento institucional não ultrapassem 20% da despesa total.
107. Concluída essa breve síntese, vale observar, inicialmente, que as medidas informadas pelo Departamento Nacional relativas à sua atuação no sentido de induzir melhorias no desempenho dos Departamentos Regionais foram amplamente mencionadas nas respostas apresentadas por diversos regionais, em especial as relacionadas ao Programa Senai + Produtivo, à Premiação por Desempenho do Senai, à publicação de Relatórios Executivos contendo os resultados dos regionais e à realização de videoconferências e reuniões presenciais para disseminação de boas práticas relativas à redução de custos e melhoria da qualidade da educação profissional. Trata-se de medidas de grande relevância, que têm contribuído para a melhoria do desempenho operacional de diversos Departamentos Regionais em sua atuação na área de educação profissional.
108. Entretanto, apesar dessas importantes medidas adotadas pelo Departamento Nacional, verifica-se que alguns Departamentos Regionais, a exemplo de Piauí, Amapá, Amazonas e Roraima, têm apresentado reiteradamente custos hora-aluno significativamente mais elevados do que a média nacional, indicando a necessidade de que o Departamento Nacional lhes dedique especial atenção, notadamente por se tratar de situação que tem persistido por vários anos.
109. A atuação do Departamento Nacional sobre esses regionais, em regra, tem sido no sentido de disseminar práticas e ferramentas indutoras de melhorias no desempenho operacional, sem natureza coercitiva. Nesse sentido, embora o Regimento Interno do Senai preveja, no art. 19, alínea 'i', parte final, a hipótese de intervenção, promovida pelo Conselho Nacional do Senai, na gestão do ente regional cuja ineficiência tenha sido comprovada, na prática não se tem verificado a aplicação desse dispositivo. Entende-se, ainda, que tal fato decorre da ausência de critérios objetivos para aferição da ineficiência nos Departamentos Regionais.
110. Considerando que venha a ser construído, no âmbito das entidades nacionais do Sistema Senai (Conselho Nacional e Departamento Nacional) , o arcabouço normativo interno necessário para viabilizar a intervenção nos casos de comprovada ineficiência, presume-se que a possibilidade real de intervenção conferiria maior respaldo à atuação do Departamento Nacional, que passaria a ter instrumentos mais efetivos para engajar os Departamentos Regionais no processo de melhoria da eficiência operacional do Sistema Senai. 
111. Por esse motivo, será proposto determinar ao Departamento Nacional que elabore estudos com vistas à criação de critérios objetivos para configurar hipóteses de ineficiência no desempenho operacional dos Departamentos Regionais, conforme previsão do art. 28, alínea 'o', do Regimento Interno do Senai, participando, no que couber, ao Conselho Nacional do Senai, no intuito de se observar a governança do Sistema Senai.
112. Em adição, registra-se que, uma vez instituídos critérios objetivos para a constatação de ineficiências no Sistema Senai, o Conselho Nacional do Senai teria elementos para melhor fundamentar a decisão de promover ou não a intervenção no ente que incorresse nas hipóteses de ineficiência, após verificação das justificativas para os fatos constatados.
Ausência, no Planejamento Estratégico Integrado Sesi/Senai/IEL, de metas (grandes desafios) relacionadas aos indicadores 'custo hora-aluno' e 'percentual de despesas nas áreas finalísticas em relação à despesa total' dos DR
113. Nas análises empreendidas sobre o desempenho dos Departamentos Regionais do Senai em termos de eficiência da aplicação dos recursos na área de educação profissional, identificou-se a ausência, no Plano Estratégico Integrado Sesi/Senai/IEL, de metas (grandes desafios) relacionadas aos indicadores 'custo hora-aluno'.
114. A grande relevância desse tipo de indicador para o acompanhamento da melhoria do desempenho operacional dos Departamentos Regionais na área de educação profissional sugere que seria recomendável sua inclusão entre os grandes desafios contemplados no Planejamento Estratégico Integrado Sesi/Senai/IEL. 
115. Atualmente, já estão contemplados outros indicadores que tratam de importantes aspectos da atuação do Senai, a exemplo dos grandes desafios GD.03 - 'Assegurar, no mínimo, 95% de preferência das empresas por egressos dos cursos do Senai, considerando os cursos técnicos de nível médio'; GD.04 - 'Elevar para os níveis 'adequado' ou 'avançado', no mínimo, 75% dos concluintes na avaliação de desempenho de estudantes'; e GD.06 - 'Realizar 20% das matrículas dos cursos de qualificação profissional e dos cursos técnicos de nível médio por meio de educação à distância'.
116. De modo semelhante, a grande relevância do indicador 'percentual de despesas nas áreas finalísticas em relação à despesa total' para o acompanhamento da melhoria do desempenho operacional dos Departamentos Regionais, com impacto não apenas na área de Educação, mas também na área de Tecnologia e Inovação, sugere que também seria recomendável sua inclusão entre os grandes desafios contemplados no Planejamento Estratégico Integrado Sesi/Senai/IEL.
117. Nesse sentido, considerando a competência do Departamento Nacional em promover estudos de interesse da Instituição, bem como a competência do Conselho Nacional em estabelecer as diretrizes gerais que devem ser seguidas pela administração nacional e pelas administrações regionais, conforme os arts. 19, alínea 'a', e 28, alínea 'o', do Regimento Interno do Senai, entende-se pertinente recomendar ao Departamento Nacional que promova a instituição de metas (grandes desafios) relacionadas aos indicadores 'custo hora-aluno' e 'percentual de despesas nas áreas finalísticas em relação à despesa total' dos Departamentos Regionais no Planejamento Estratégico Integrado Sesi/Senai/IEL, participando, no que couber, ao Conselho Nacional do Senai, no intuito de se observar a governança do Sistema Senai.
Conclusão
118. As cinco seções precedentes tratam das situações encontradas no âmbito do exame do grau de eficiência operacional dos Departamentos Regionais do Senai na área de educação profissional, no período 2017 a 2019.
119. As duas primeiras seções referem-se aos Departamentos que apresentaram melhores resultados e aos que apresentaram expressivas melhorias no período examinado. Considerando que as práticas por eles adotadas podem contribuir para a melhoria da eficiência operacional de outros regionais, cabe recomendar ao Departamento Nacional que dissemine, de forma sistemática, entre os Departamentos Regionais, com ênfase naqueles com baixo desempenho, ações que visem melhorar a eficiência operacional, e, no caso daquelas que já estejam sendo disseminadas, reforce a importância de sua implementação, bem como promova o apoio e acompanhamento da adoção dessas ações. Com a adoção de tal medida, espera-se o aprimoramento da eficiência operacional no âmbito das ações de educação profissional realizadas pelos Departamentos Regionais do Senai, de forma geral, e em especial daqueles que têm apresentado custos hora-aluno superiores à média nacional.
120. A terceira seção trata dos regionais que apresentaram piores resultados, destacando-se os Departamentos Regionais do Amazonas, com relação à FIC, Roraima, com relação à EP técnica de nível médio, Piauí e Amapá, em ambas modalidades. Diante do persistente quadro extremamente desfavorável apresentado por esses regionais nas referidas modalidades durante todo o período examinado, será proposto determinar a esses Departamentos Regionais que elaborem Plano de Ação, contemplando medidas que visem  melhorar o desempenho operacional na área de educação profissional, a exemplo das destacadas no presente relatório. Com essa medida, espera-se induzir a melhoria do desempenho operacional dos regionais que têm apresentado piores resultados.
121. A quarta seção confere destaque às iniciativas do Departamento Nacional com vistas a induzir melhorias no desempenho operacional dos Departamentos Regionais, mas assinala que, apesar dessas importantes medidas, alguns regionais têm apresentado reiteradamente custos hora-aluno significativamente mais elevados do que a média nacional. Por conseguinte, cabe recomendar ao Departamento Nacional que intensifique sua atuação junto a esses Departamentos Regionais, com vistas à melhoria do desempenho operacional.
122. Ainda a esse respeito, será proposto determinar ao Departamento Nacional que elabore estudos com vistas à criação de critérios objetivos para configurar hipóteses de ineficiência quanto ao desempenho operacional, participando, no que couber, ao Conselho Nacional do Senai, no intuito de se observar a governança do Sistema Senai.
123. Com tais medidas, espera-se induzir melhorias no desempenho operacional dos regionais que tem apresentado piores resultados, bem como aprimorar a atuação do Departamento Nacional sobre os Departamentos Regionais no papel de instância promotora da melhoria da eficiência operacional do Sistema Senai.
124. A quinta seção reporta a ausência, no Planejamento Estratégico Integrado Sesi/Senai/IEL, de metas (grandes desafios) relacionadas aos indicadores 'custo hora-aluno' e 'percentual de despesas nas áreas finalísticas em relação à despesa total' dos Departamentos Regionais. Diante disso, entende-se pertinente recomendar ao Departamento Nacional que promova a instituição de metas contemplando esses indicadores no Planejamento Estratégico Integrado Sesi/Senai/IEL, participando, no que couber, ao Conselho Nacional do Senai, no intuito de se observar a governança do Sistema Senai. 
125. Com isso, espera-se conferir maior relevância ao acompanhamento dos indicadores relacionados ao desempenho operacional dos Departamentos Regionais e, assim, favorecer a melhoria da eficiência operacional do Sistema Senai.
5 - Diferenças significativas na qualidade da educação profissional entregue pelos Departamentos Regionais do Senai
126. Este capítulo trata dos achados da questão de auditoria que visou avaliar os resultados obtidos pelos Departamentos Regionais do Senai em termos de qualidade da educação profissional ofertada, considerando o período 2017 a 2019, destacando-se as diferenças mais significativas apresentadas, em relação ao indicador que avalia a qualidade da formação dos estudantes dos cursos de técnicos de nível médio definido pelo Departamento Nacional no Plano Estratégico da entidade.
127. A partir da análise do desempenho dos estudantes, procurou-se identificar Departamentos Regionais que tiveram baixa performance em termos de qualidade, bem como iniciativas existentes em outros Departamentos Regionais do Senai que contribuíram para um bom desempenho daquela unidade, além de se fazer reflexão sobre necessidade de uma avaliação mais ampla da educação profissional no Brasil.
128. As análises empreendidas levavam em consideração os resultados do Sistema de Avaliação da Educação Profissional e Tecnológica (SAEP) . No âmbito dessa avaliação, destaca-se a dimensão voltada para a Avaliação de Desempenho de Estudantes (ADE) , uma avaliação externa fundamentada em matrizes de referência, que utiliza testes padronizados (provas objetivas e provas práticas) com o objetivo de verificar o que os estudantes, ao final do curso, sabem e são capazes de fazer, conforme o previsto no perfil profissional de cada curso avaliado.
129. Constam na Tabela 9 o percentual de alunos concluintes dos cursos técnicos avaliados nos níveis 'adequado' e 'avançado' nas provas objetivas da ADE, por Departamento Regional, considerando a série histórica de 2017 a 2019.
Tabela 9 - Desempenho dos alunos concluintes por DR
	DR
	Percentual de concluintes avaliados nos níveis adequado e avançado (%) 

		2017
	2018¹
	2019²
	Média dos 3 últimos exercícios³

	SP
	91
	83,8
	88,2
	87,7

	SE
	95,8
	87,6
	79,1
	87,5

	MG
	86,3
	80,2
	82,6
	83

	RS
	88,9
	77
	82,3
	82,7

	SC
	88,4
	80,3
	76,7
	81,8

	PE
	75,1
	84,5
	85,7
	81,7

	PR
	85,6
	76
	79,2
	80,3

	AM
	89,2
	72,8
	78,6
	80,2

	Brasil
	81,7
	75,1
	77,1
	77,9

	ES
	82,5
	69
	79,6
	77

	RJ
	77,5
	76
	75,8
	76,4

	BA
	78,6
	74,8
	71,1
	74,8

	AP
	54,3
	86,7
	75
	72

	MA
	78
	59,9
	78,2
	72

	PB
	77,1
	69,6
	62,8
	69,8

	RO
	69,2
	60
	78,5
	69,2

	GO
	67,9
	63,1
	69
	66,7

	MS
	67,1
	60,4
	70,4
	65,9

	CE
	57,4
	60,2
	71,1
	62,9

	AL
	69,1
	65,1
	51,7
	61,9

	RN
	54,3
	58,4
	66,4
	59,7

	DF
	61,4
	53
	64,1
	59,5

	AC
	65,4
	44,9
	66,7
	59

	PA
	74
	59,1
	39
	57,4

	MT
	57
	46,2
	-
	51,6 (*) 

	TO
	58,3
	45,7
	38,8
	47,6

	PI
	16,4
	54,3
	51,4
	40,7

	RR
	33,3
	34,6
	-
	33,9 (*) 

Fonte: Sumário Executivo SAEP exercícios 2017, 2018 e 2019
 (*) foi considerada a média dos exercícios de 2017 e 2018.
 (1) A escala de 0-349  abaixo do básico, 350-449  básico, 450-649  adequado e 650-1000  avançado era válida até a avaliação de 2017 para todos os cursos que tiveram no mínimo 200 respondentes. De 2018 em diante, os pontos de corte de categorização dos níveis (Abaixo do Básico, Básico, Adequado e Avançado)  passaram a ser definidos para cada curso, considerando, a média obtida, a distribuição de proficiência dos estudantes, a dificuldade da avaliação e a posição dos itens na escala. Assim, cada curso passou a ter seus pontos de corte específicos, ou seja, para cada curso técnico é criada uma escala própria, uma vez que, pela TRI, o número de questões por nível de dificuldade em cada prova e as demais características dessas questões afetam o resultado. 
Essa metodologia é similar à utilizada no ENEM, em que cada área do conhecimento é avaliada separadamente.
 (2) Dados de 2019 referem-se à avaliação realizada no 1º semestre.
 (3) A média dos três últimos exercícios foi calculada pela equipe de auditoria a partir dos demais dados.
130. Ressalva-se que a Avaliação de Desempenho de Estudantes passou em 2018 por uma revisão na escala de proficiência dos alunos (avançado, adequado, básico e abaixo do básico) , o que pode ter contribuído para um menor resultado de alguns DR especificamente nesse exercício, sem necessariamente impactar num pior desempenho. Deve-se observar também que o exame dos estudantes, antes realizado anualmente, passou a ser realizado semestralmente, a partir do exercício de 2019. 
131. Para fins de nossa avaliação, procurou-se identificar os DR que apresentaram melhor performance, para observação de boas práticas, sendo assim considerados aqueles cujo desempenho foi de pelo menos 75%, na média das 3 (três) últimas avaliações, de concluintes avaliados nos níveis adequado e avançado.
132. Do mesmo modo, observaram-se, mais detidamente, aqueles que apresentaram pior performance, cujo desempenho foi abaixo de 50%, na média das 3 (três) últimas avaliações, de concluintes avaliados nos níveis adequado e avançado, demonstrando a discrepância de desempenhos no sistema e a necessidade de implementação de ações concretas para melhoria dos resultados.
133. Quanto aos demais DR, aqueles cujo desempenho se concentrou de 50% a 74,99% de concluintes avaliados nos níveis adequado e avançado, na média das 3 (três) últimas avalições do SAEP, entende-se que estes têm espaço para a evolução, observando as boas práticas dos DR de melhor performance, porém, ainda, não requerem atenção especial, [à] exceção daqueles [nos quais] se percebe viés claro de queda, na série histórica, do percentual de concluintes.
134. A ideia de se observar a média dos 3 (três) últimos exercícios foi (...) evitar que, a partir da análise da série histórica de desempenho dos DR, um ano atípico tivesse um peso excessivo na análise de desempenho na avaliação de estudantes SAEP. Assim, só os casos recorrentes e consolidados configurariam um padrão desempenho para cada DR. 
135. Desse modo, observou-se que os Departamentos Regionais do Amazonas, Espírito Santo, Minas Gerais, Paraná, Pernambuco, Rio de Janeiro, Rio Grande do Sul, Santa Catarina, São Paulo e Sergipe vêm alcançando a meta de qualidade estipulada para os cursos técnicos do Senai, o que representa 10 (dez) dos 27 (vinte e sete) Departamentos Regionais, conforme figura 3.
136. De outro modo, considerou-se grave a situação dos Estados do Piauí, Roraima e Tocantins cuja performance sequer alcançou 50% dos alunos concluintes em situação de 'adequado' e 'avançado', estando estes Estados muito abaixo da média nacional, que foi 77,9%, e da meta estipulado pelo Departamento Nacional, de 75%, conforme figura 3.
137. Salienta-se que a maior parte dos Departamentos Regionais, ao todo 14 (quatorze) , encontram-se em situação que merecem também ações que contribuam para melhoria do desempenho, uma vez que estes ainda não atingiram, na média, a meta de 75% de avaliações consideradas como 'adequado' e 'avançado', embora tenham mais de 50% de suas avaliações dentro dos níveis de qualidade requeridos, conforme figura 3. 
138. Dentre esses, os Estados de Alagoas, Pará e Mato Grosso devem receber especial atenção dos seus gestores e do Departamento Nacional, pois no período analisado apresentaram um viés de queda no desempenho dos alunos (Tabela 9) , situação diversa dos Estados do Acre, Distrito Federal e Rio Grande do Norte, cujo viés na avaliação SAEP, para o mesmo período, é de alta.
Figura 3 - Resultados da avaliação SAEP por Departamentos Regionais - médias das avaliações de 2017, 2018 e 1º semestre de 2019
Fonte: Elaborado pela equipe de auditoria.
139. Assim, a partir das análises realizadas, pode-se constatar a existência de Departamentos Regionais com bom desempenho na avaliação de estudantes SAEP, [nos quais] foi possível se identificar boas práticas para o incremento da qualidade da educação profissional; DR que apresentaram avaliação de estudantes SAEP significativamente abaixo da meta e, além disso, DR que apresentam viés de queda acentuada nos últimos exercícios.
140. Foram identificadas, adicionalmente, iniciativas do Departamento Nacional do Senai com vistas a induzir melhorias na qualidade da educação profissional, bem como as dificuldades de alguns DR na realização das fases II e III da pesquisa de egressos - que serão detalhadas no parágrafo 230 do presente relatório, em especial nos exercícios de 2017 e 2018.
Departamentos Regionais com bom desempenho na avaliação de estudantes SAEP [nos quais] foi possível se identificar boas práticas para o incremento da qualidade da educação profissional
141. A partir dos resultados do SAEP, de questionários respondidos pelos DR e das visitas em in loco, foi possível identificar um grupo de Departamentos Regionais que vêm atingindo bons resultados de qualificação de forma recorrente. Nesse sentido, buscou-se destacar as ações de iniciativa própria dos Departamentos Regionais de São Paulo, de Santa Catarina, de Minas Gerais, do Rio Grande do Sul e de Sergipe visando à melhoria da qualidade da educação profissional.
Experiências do Departamento Regional de São Paulo (DR/SP) 
142. Destacam-se ações desenvolvidas pelo Departamento Regional de São Paulo para o incremento da Educação Profissional, unidade cujo desempenho na avaliação de alunos do SAEP foi o melhor entre todas as unidades do Senai, considerando a média das últimas 3 (três) avaliações, de 2017 a 2019, onde 87,7% dos alunos concluintes do SAEP terminaram em situação de 'adequado' e 'avançado'.
143. O Departamento Regional de São Paulo, para o incremento da Educação Profissional, desenvolve uma série de ações que contribuem com o alcance de seus resultados, das quais podemos destacar o projeto 'Dimensão 360', 'processo de acolhimento', 'Desafio de Ideias' e 'projetos integradores', além de ações voltadas para formação e atualização docente e sua própria Avaliação da Educação Profissional (Provei) .  
144. O projeto 'Dimensão 360' pretende, com utilização de Analistas de Qualidade de Vida (AQV) , transformar o ambiente escolar, ampliando a humanização nas relações que ocorrem em seus espaços. Há farta literatura correlacionando bom clima escolar ao desempenho dos alunos e [à] baixa evasão. Desse modo, o programa contribui para desenvolver comportamentos que respeitem e valorizem cada indivíduo, independentemente de quaisquer de suas características, tornando a escola mais acolhedora e encorajadora. 
145. O Senai/SP também promove processo de acolhimento dos alunos da comunidade escolar. Essa ação é na verdade um conjunto de iniciativas que visam preparar e familiarizar alunos e famílias com valores que são caros ao Senai: respeito, pontualidade, assertividade, zelo e segurança, dentre outros. Significa, também, mostrar aos ingressantes canais de comunicação e de atendimento apropriados para suas demandas e necessidades.
146. Observa-se que projetos como Dimensão 360 e o acolhimento dos alunos na comunidade escolar e Mundo Senai são importantes para aumentar a identificação dos alunos com os cursos escolhidos e o bem-estar deles em sala de aula e convívio com os demais estudantes, como consequência, melhorando as taxas de assiduidade e assimilação de conteúdos, além de desestimular a evasão escolar.
147. Importante destacar também o 'Desafio de Ideias', que é um concurso realizado pelo Senai/SP e que tem como finalidade aproximar a indústria das ideias criativas de jovens alunos. Por intermédio da criação de novos produtos, processos e negócios para empresas parceiras, os participantes enriquecem o aprendizado, ao mesmo tempo em que as próprias empresas são beneficiadas, com oportunidades para que conheçam e identifiquem pessoas com perfil criativo e empreendedor.
148. Além disso, observa-se os projetos integradores desenvolvidos pelo Senai/SP, [nos quais] alunos de diferentes cursos de uma mesma unidade escolar são reunidos para, nas fases finais de seus cursos, desenvolverem em conjunto projetos que solucionem problemas industriais reais ou idealizados por docentes. O benefício do programa é possibilitar um vivenciar da realidade das empresas, em que profissionais de diferentes formações são reunidos para, com atuações complementares, enfrentarem desafios tecnológicos.
149. Outro ponto relevante para o incremento da Educação Profissional no Senai/SP é a formação e atualização de docentes, por meio do Programa de Formação de Educadores (PROEDUCADOR) , que visa assegurar a formação de educadores e garantir a excelência da formação profissional em suas unidades escolares. Esse programa, abarca além dos docentes, todo corpo de apoio ao trabalho a ser desenvolvido.
150. Ressalta-se, ainda, que o Senai/SP, desde 2001, promove a avaliação do desempenho dos estudantes de sua rede, por iniciativa própria: o Programa de Avaliação da Educação Profissional (PROVEI) . Com o conhecimento adquirido com essas avaliações, o Senai/SP publicou obras sobre o tema, das quais destacamos: 'Fatores de Alto Desempenho e Boas Práticas em Cursos do Senai/SP' e 'Benchmarking Provei 2018 - Experiências de sucesso escolar em cursos do Senai/SP'.
151. Por fim, ressalta-se que São Paulo tem dados sobre a utilização dos docentes em sala de aula, praticamente em tempo real, e acompanha o desempenho de todas as suas unidades de ensino por meio de um sistema de gestão escolar, o SG-7, e de ferramentas de Business Intelligence (BI) .
Experiências do Departamento Regional de Santa Catarina (DR/SC) 
152. O Departamento Regional de Santa Catarina desenvolve práticas relacionadas à melhoria na qualidade do ensino para Educação Profissional, com foco nos alunos e nos professores.
153. Em relação aos alunos, vale ressaltar o software de predição desenvolvido pelo Senai/SC, cujo intuito é identificar situações do cotidiano dos estudantes que aumentam ou contribuem para o risco de evasão, o que passa pelo aumento da frequência e assimilação do conteúdo ministrado na sala de aula aos estudantes. 
154. Além do sistema de predição, o Senai/SC dá especial atenção à avaliação de egressos, pesquisa de satisfação de alunos aplicadas sistematicamente e avaliação SAEP. 
155. Nesse sentido, ações desenvolvidas a partir do diagnóstico do sistema de predição, bem como as demais avaliações supracitadas, contribuem para retenção e fidelização dos alunos. 
156. O Senai/SC utiliza a ação de Guardião do SAEP, [na qual] ocorre a capacitação de um guardião por região do Estado, no total de 16 (dezesseis) , para análise dos resultados, definição e acompanhamento dos planos de ação buscando melhorias nas dimensões: estudante, docente, supervisão de educação e orientação pedagógica.
157. Igualmente, são aplicadas 'Pesquisas de Satisfação' semestralmente (para cursos regulares) ou no final dos cursos (para cursos de duração inferior a 6 (seis) meses) . É importante ressaltar que, quando observadas não conformidades (média de tópicos ou pesquisa inferior a 6 ponto) , é aberto na ferramenta de controle de qualidade a ocorrência para tratamento dos responsáveis. 
158. Quanto aos professores, a equipe de Gestão de Pessoas, em conjunto com a equipe de Educação, desenvolve programas de capacitação e formação para as áreas pedagógica e tecnológica, extensivos aos níveis técnico, graduação e pós-graduação (mestrado e doutorado) , a partir de diagnóstico da rede.
159. Entre esses programas, destaca-se a Semana Pedagógica, realizada no âmbito estadual, no início de cada semestre letivo, visando à formação e atualização do corpo docente, quanto aos processos educacionais e a execução da Metodologia Senai de Educação Profissional.
160. Outra ação importante para a formação de docentes é a trilha de desenvolvimento pedagógico do docente Senai, elaborada com base na metodologia Senai de Educação Profissional, que define estratégias de ensino, aprendizagem e avaliação, planejamento e rotinas pedagógicas. O livro didático 'Ensinar é Aprender' também merece menção por abordar as situações de aprendizagem vivenciadas pelos docentes na Educação Profissional do Senai. 
161. Importa, ainda, mencionar o sistema de gestão escolar de Santa Catarina, um Enterprise Resource Planning (ERP) conhecido como Sistema de Gestão do Negócio (SGN) . Esse sistema consolida dados e permite acesso de alunos, professores e coordenação pedagógica para consultas, geração de documentos e relatórios, tais como avaliações e rematrícula, ou acesso dos docentes aos diários de classe, acompanhamento pedagógico, quadro de horários etc. Os dados do sistema permitem a alimentação de Business Intelligence  (BI) para a predição de evasão escolar.
Experiências do Departamento Regional de Minas Gerais (DR/MG) 
162. O Departamento Regional de Minas Gerais desenvolve o Projeto de Educação 4.0, que visa à disseminação do conhecimento das tecnologias habilitadoras, e fornecimento de mão de obra capacitada nestas tecnologias para o mercado de trabalho. 
163. Além disso, atua com foco nas ações de supervisão educacional com o objetivo de realizar diagnósticos, monitoramentos, verificação/avaliação da aplicação da normatização educacional e das práticas educacionais em suas rotinas educacionais, bem como intervenções quando necessárias, apoiando as escolas na implementação de planos de ação para melhoria de suas práticas educacionais. A atuação da equipe de Analistas Pedagógicos da Gerência de Educação Profissional juntos às escolas também foi relatada.
164. Nesse sentido, entende-se de suma importância, prática também verificada na visita a escolas do Senai/SP, o acompanhamento da aderência do plano de ensino (conteúdo da sala de aula) ao plano de curso realizado pelos coordenadores pedagógicos, garantindo, assim, a implementação efetiva da metodologia Senai de Educação Profissional.
Experiências do Departamento Regional do Rio Grande do Sul (DR/RS) 
165. O Departamento Regional do Senai no Rio Grande do Sul, adota como prática a criação de Plano de Controle da Qualidade da Prática Docente, definido com base no perfil profissional de cada professor. O programa tem como objetivo melhorar a atuação dos coordenadores pedagógicos no apoio ao planejamento, desenvolvimento e avaliação dos processos de ensino e de aprendizagem. Prática semelhante também é adotada no Senai/SP.
166. Além disso, o Senai/RS alterou a estrutura de pessoal das unidades operacionais ligadas a Educação Profissional, criando a função de coordenador pedagógico, que é o responsável pelos alunos e docentes de uma mesma unidade gestora, o que permite ter uma visão mais detalhada do que ocorre na unidade de sua jurisdição.
Experiências do Departamento Regional de Sergipe (DR/SE) 
167. O Departamento Regional de Sergipe, ressaltou como boas práticas para o incremento da Educação Profissional, a padronização e atualização do itinerário formativo dos cursos, além da contínua observação da demanda de empresas e, ainda, atualização tecnológica com foco na inovação. 
168. Nesse ponto, cabe dizer que se entende que a adoção do itinerário formativo dos cursos, preconizado pelo Departamento Nacional, é essencial para o alcance de bom padrão de qualidade no ensino profissional.
Experiências dos Departamentos Regionais confirmadas pelo Departamento Nacional
169. Dentre as ações realizadas pelos DR, o Departamento Nacional, como entidade central do sistema, destacou as seguintes, como indutoras da qualidade na educação profissional:
a) utilização de plano de controle da qualidade da prática docente, objetivando a melhoria da atuação de coordenadores pedagógicos no apoio ao planejamento, desenvolvimento e avaliação dos Processos de Ensino e de Aprendizagem;
b) implantação de processo de acolhimento dos alunos na comunidade escolar, o qual consiste em conjunto de iniciativas que visam preparar e apresentar os valores do Senai aos alunos e famílias;
c) implantação de concursos para aproximar a indústria das ideias criativas de jovens alunos (ex: Desafio de Ideias, realizado pelo Senai/SP) ;
d) veiculação de publicações contendo situações de aprendizagem (ex: Livro 'Ensinar é Aprender', pelo Senai/SC) ;
e) implantação de programas de reconhecimento do docente;
f) instituição de projeto de retenção de estudantes e de fidelização de alunos;
g) implantação das ações decorrentes de informações coletadas por meio de pesquisas de satisfação;
h) realização de eventos que estimulem a apresentação de projetos desenvolvidos pelos alunos durante o período letivo;
i) aplicação de avaliações (junto ao corpo discente e docente) , baseadas na matriz de referência, no término das unidades curriculares, para melhoria das capacidades sensíveis;
j) modernização de equipamentos e laboratórios utilizados na oferta de produtos de Educação Profissional;
k) implementação de infraestrutura tecnológica para promoção e desenvolvimento de competências internas, com foco no aprimoramento na prestação de serviços educacionais e tecnológicos.
170. Logo, entende-se que a resposta do Departamento Nacional confirma as iniciativas identificadas pela equipe de auditoria nos questionários aplicados e nas visitas aos DR, como boas práticas que contribuem para o incremento da Educação Profissional. 
171. Nessa direção, percebe-se que as práticas adotadas por esses DR que (...) , com efeito, implicam a melhora da qualidade da educação profissional.
172. Assim entendidas, cabe recomendar ao Departamento Nacional que dissemine, de forma sistemática, entre os Departamentos Regionais, com ênfase naqueles com baixo desempenho, ações que visem melhorar os resultados da formação de estudantes, e, no caso daquelas que já estejam sendo disseminadas, reforce a importância de sua implementação, bem como promova o apoio e o acompanhamento da adoção dessas ações.
173. Como benefício da adoção dessa recomendação, pretende-se induzir melhorias na qualidade da educação profissional nos DR, em especial daqueles que apresentam, de forma recorrente, baixo desempenho na avaliação de estudantes do SAEP, podendo contribuir para diminuir as diferenças de qualidade no desempenho do Sistema Senai.
Departamentos Regionais com avaliação de estudantes SAEP significativamente abaixo da média nacional
174. A partir das análises empreendidas, verificou-se que os Departamentos Regionais do Senai no Piauí, em Roraima e no Tocantins apresentaram desempenho significativamente abaixo do esperado na avaliação de estudantes SAEP. Desse modo, importa identificar as causas para esse baixo desempenho.  
175. Destaca-se, como resultado da visita realizada pela equipe de auditoria ao DR do Piauí, que foram observadas fragilidades na estrutura física, gerencial e de ensino deste departamento. Quanto à estrutura física, observou-se que a Unidade Cândido Athayde, em Teresina/PI, possuía estrutura física fora dos padrões verificados pela equipe de auditoria nas demais escolas dos outros Departamentos Regionais do Senai. A esse respeito, registre-se que, por ocasião da visita desta equipe de auditoria à Unidade Cândido Athayde, já estavam em andamento obras de reestruturação física daquela unidade.
176. Como justificativas para o desempenho abaixo dos demais DR, o Senai/PI relatou que obteve resultados ruins no exercício de 2017 devido a 88% dos seus estudantes serem oriundos da rede pública de ensino e demonstrarem desinteresse pelas atividades desenvolvidas na sala de aula e na avaliação externa. Em 2017, somente 16,4% dos estudantes do Senai/PI obtiveram situação 'adequada' e 'avançada' no SAEP.
177. Quanto ao impacto dos alunos oriundos da rede pública, entende-se que outros Departamentos Regionais também recebem muitos alunos oriundos desta rede e obtiveram resultados satisfatórios na avaliação de seus estudantes, por exemplo, no Senai/SE e no Senai/AM, razão pela qual não se considera que exista relação direta entre o ingresso de alunos da rede pública nos cursos do Senai e a performance insatisfatória na avaliação do SAEP.
178. O Senai/PI observou também que os itinerários de ensino nacional foram atualizados recentemente, sem que houvesse tempo para incorporação em sua Matriz de Referência. Com isso, a Matriz de Referência cobrada no exame SAEP era diferente da vigente no Departamento Regional do Piauí. Tal fato, foi considerado uma falha no ensino desta unidade.
179. Por fim, o Senai/PI ressalvou que o DR teve grande rodízio (turnover) de instrutores e docentes no período, o que impactou na formação do corpo docente e dificultou a implantação da metodologia Senai de Educação Profissional e na apropriação da metodologia para elaboração de itens de avaliação de desempenho dos estudantes. Essa questão aparenta fragilidade na gestão dos recursos humanos do DR.
180. Desse modo, observa-se que a dificuldade do DR/PI na absorção da metodologia Senai de Educação Profissional, seja por atrasos em acompanhar o itinerário formativo nacional, seja pelo baixo impacto da metodologia na capacitação de seus docentes, considerando o alto rodízio de pessoal no período da análise, certamente contribuiu para a performance bem abaixo da média nacional.
181. O Departamento Regional do Senai no Tocantins (Senai/TO) , em resposta ao questionário aplicado, apontou como causa precípua para o baixo desempenho na avaliação SAEP o não domínio da Metodologia Senai de Educação Profissional e do processo de avaliação por parte dos docentes e da equipe pedagógica.
182. Como medida para melhorar seus últimos resultados no SAEP, o Senai/TO contratou executivo de educação, com atuação no foco da qualidade, e intensificou a capacitação de docentes e a realização de oficinas com os alunos.
183. A partir da resposta da unidade de Tocantins, pode-se inferir que a adoção dos padrões e sistemática de ensino da Metodologia Senai de Educação Profissional, preconizada pelo Departamento Nacional, assim como já mencionado pelo Senai/PI, é considerada fundamental para o atingimento de melhores níveis na qualidade do ensino profissional.
184. Além disso, o Senai/TO também destacou a importância de avaliar a atuação dos docentes e da equipe pedagógica.
185. O Departamento Regional de Roraima não apresentou causas que justificassem diretamente o não alcance da meta nacional e o baixo desempenho dos últimos exercícios. Limitou-se a observar que aquele departamento alcançou bom resultado na prova prática da avaliação SAEP, nesse quesito, classificando 77% de seus estudantes nos níveis adequado e avançado.
186. No intuito de reverter o quadro de baixo desempenho dos últimos anos, o Senai/RR informou que instituiu simulado prévio com os alunos, bem como intensificou a parceria de instrutores, com apoio do Departamento Nacional, através da Universidade Corporativa do Sistema (UNINDÚSTRIA) . 
187. Portando, verifica-se que os DR atribuem o desempenho muito abaixo da meta ou da média nacional, em resumo, a não absorção adequada da Metodologia Senai de Educação Profissional, atrasos na incorporação na matriz de referência local de alterações no itinerário de ensino nacional e fragilidades ligadas ao corpo docente.
Departamentos Regionais com avaliações significativamente abaixo da média nacional e que apresentam viés de queda acentuada
188. Além dos Departamentos Regionais, acima citados, que vêm apresentando performance muito abaixo dos demais, merece especial atenção a situação dos Departamentos Regionais de Alagoas, de Mato Grosso e do Pará onde se observa uma tendência de queda acentuada, ano a ano, no percentual de concluintes avaliados nos níveis adequado e avançado entre 2017 a 2019.
189. O Senai/MT apresentou como razões para o baixo rendimento na avaliação SAEP: estudantes com deficiências em conteúdos escolares ministrados antes do ingresso no Senai; infraestrutura de laboratórios e oficinas com necessidade de atualização tecnológica específica para atendimento ao Itinerário Nacional; necessidade de fortalecimento da gestão educacional nas escolas; e dificuldades na apropriação da Metodologia SENAI de Educação e SAEP com necessidade de formação continuada de profissionais (docentes e gestores) .
190. No intuito de melhorar o nível do ensino prestado, o Senai/MT informou que já realizou investimentos direcionados à melhoria dos laboratórios e oficinas para execução dos cursos técnicos e, atualmente, vem investindo na formação de docentes e gestores da Educação Profissional e no aperfeiçoamento dos processos de gestão educacional na Sede do Departamento Regional e Escolas, buscando o alinhamento com as estratégias nacionais.
191. Desse modo, percebe-se que as fragilidades apontadas pelo DR de Mato Grosso coincidem com as fragilidades encontradas nos DR que apresentam resultados mais baixos na avaliação de estudantes SAEP do Sistema Senai, já mencionados acima.
192. Adicionalmente, além das fragilidades mencionadas por Mato Grosso, chama atenção, nos Departamentos Regionais de Alagoas e Pará, a dificuldade dessas unidades na obtenção da taxa de conclusão de pelo menos 80% para os cursos técnicos presenciais, preconizada pelo Departamento Nacional.
193. No Senai/AL, a taxa de conclusão, em 2017, para os cursos técnicos presenciais ofertados foi igual a 69%, e no exercício de 2019, ainda mais baixa, de 57% (Tabela 10) . 
194. O Senai/AL alega que a estrutura física, a formação de docentes, o planejamento de aula, o descolamento entre os cursos ofertados e as aspirações dos alunos contribuíram para as taxas de conclusão registradas. 
195. Do mesmo modo, o Senai/PA registrou, em 2017, taxa de conclusão dos cursos técnicos presenciais de 60%, em 2018, a taxa foi de 66%, não tendo divulgado a taxa de conclusão para o exercício de 2019, onde, neste ano, somente 39% dos alunos concluintes alcançaram a avaliação adequada ou avançada (Tabela 10) .
Tabela 10 - Taxas de Conclusão dos cursos presenciais
	CURSOS PRESENCIAIS
	2017
	2018
	2019

	DEPARTAMENTO REGEGIONAL DE ALAGOAS

	Iniciação Profissional 
	87%
	92%
	91%

	FIC
	88%
	90%
	95%

	Técnico
	69%
	85%
	57%

	Aprendizagem
	85%
	79%
	98%

	DEPARTAMENTO REGIONAL DO PARÁ

	Iniciação Profissional 
	90%
	87%
	89%

	FIC
	90%
	89%
	90%

	Técnico
	60%
	72%
	-

	Aprendizagem
	85%
	79%
	86%

Fonte: Departamento Nacional do Senai - Solução Integradora/DN.
196. A queda, ano a ano, dos resultados obtidos na avaliação de estudantes SAEP, juntamente com o registro de baixas taxas de conclusão dos cursos técnicos nos casos de Alagoas e Pará, comparando com outros Departamentos Regionais do Senai, é motivo de alerta para essas unidades quanto ao desempenho de suas gerências voltadas à educação profissional, em especial quanto à performance de seus cursos técnicos.
197. Entende-se que, tanto para os DR que apresentam avaliação de estudantes SAEP significativamente abaixo da média nacional, como para aqueles que apresentam viés de queda acentuado nos últimos anos, são causas que colaboraram para o desempenho abaixo do esperado: dificuldades na implementação da Metodologia Senai de Educação Profissional; atualização dos currículos utilizados aos Itinerários Formativos Nacionais; falhas na formação e na política de valorização dos docentes; e necessidade de maior grau de aderência a iniciativas preconizadas pelo DN.
198. A constatação de grandes diferenças observadas nos resultados dos Departamentos Regionais quanto à avaliação de estudantes SAEP sinaliza que é possível melhorar os resultados alcançados nessa área, em especial pela disseminação e implementação de boas práticas já adotadas nos regionais com melhores resultados. Nesse sentido, entende-se que a melhor gestão por parte dos Departamentos Regionais pode levar ao aumento da qualidade do ensino prestado, possibilitando maior chance de absorção pelo mercado e incremento na renda dos estudantes formados.
199. Ressalta-se que a situação observada nos Departamentos Regionais do Piauí e de Roraima é ainda mais grave, porque, além de se destacarem negativamente entre os Regionais que apresentam os piores resultados na avaliação SAEP, situam-se entre os mais elevados custos hora-aluno do Sistema Senai. 
200. No intuito de mitigar as fragilidades apontadas, propõe-se determinar aos Departamentos Regionais do Senai do Piauí, do Tocantins, de Roraima, do Mato Grosso, do Pará e de Alagoas que elaborem Plano de Ação, com medidas que visem melhorar a qualidade da educação profissional, sobretudo aquelas mencionadas no presente relatório.
201. Além disso, identificou-se a necessidade de que o DN dedique maior atenção aos DR que têm apresentado, reiteradamente, avaliação de estudantes no SAEP significativamente abaixo da meta ou apresentam viés de queda acentuada nos últimos exercícios (2017 a 2019) .
202. Nessa linha, propõe-se recomendar ao DN que intensifique ações que visem à melhoria da qualidade da educação profissional junto aos DR que apresentam reiteradamente avaliações de estudantes SAEP significativamente abaixo da média nacional e/ou apresentem viés de queda.
203. Espera-se que com a implementação das medidas recomendadas, haja melhora na qualidade educação profissional oferecida pelo Sistema Senai.
Iniciativas do DN com vistas a induzir melhorias na qualidade da educação profissional
204. O Departamento Nacional atua junto aos Departamentos Regionais desenvolvendo iniciativas estruturantes na área da Educação Profissional e Tecnológica (EPT) , para isso, conta com a participação de especialistas de todos os Departamentos Regionais, porém sob a coordenação do Departamento Nacional, com intuito de desenvolver produtos nacionais validados por todos, explorando as potencialidades de toda a Rede Senai e buscando evitar a duplicação de esforços e otimização de recursos, ao mesmo tempo em que estabeleceu padrões nacionais para EPT da Rede Senai.
205. Destaca-se o Programa Senai de Padronização Educacional, ação pela qual o DN padroniza os itinerários formativos, perfis profissionais, desenho curricular, plano de cursos, plano de ensino, materiais didáticos, situações de aprendizagem, capacitação de docentes, entre outras ações.
206. Uma ação importante desenvolvida pelo DN é a definição de Itinerários Formativos Nacionais, esses Itinerários abrangem um conjunto de descrições acerca dos respectivos Perfis Profissionais Nacionais, contemplando cursos em 37 áreas tecnológicas atendidas pelo setor industrial, identificando os possíveis aproveitamentos de estudos entre cursos de uma mesma área tecnológica, entre cursos de diferentes áreas tecnológicas e até mesmo entre cursos de diferentes níveis de ensino, possibilitando diferentes trajetórias e a otimização de tempo e de recursos, tanto para os estudantes como para a instituição.
207. O trabalho com os alunos Senai por meio de situações de aprendizagem também merece realce, visto que os estudantes desenvolvem os conceitos dados na sala de aula, relacionando-os a situações práticas cotidianas de seu futuro ambiente profissional.
208. As competências profissionais identificadas em cada perfil profissional são tratadas curricularmente, de forma a identificar os fundamentos técnicos e científicos, as capacidades técnicas e as capacidades sociais, organizativas e metodológicas, referentes às competências socioemocionais, que deverão nortear o processo de ensino e de aprendizagem, consubstanciadas em Desenhos Curriculares Nacionais.
209. Cumpre observar que os Itinerários Nacionais definem o prazo de validade do perfil profissional. Esse prazo tem sido estabelecido em um horizonte de [cinco] anos com a possibilidade de ser antecipado caso haja alguma alteração tecnológica e ou organizacional que justifique a antecipação.
210. A partir dos desenhos curriculares nacionais são produzidos Livros Didáticos impressos, digitais e interativos que, por meio de processo de registro de preço, garantem a economia dos Departamentos Regionais tanto no desenvolvimento como na aquisição dos respectivos recursos. Atualmente, o DN disponibiliza 1.156 livros didáticos.
211. Além dessa padronização dos itinerários, perfis profissionais e desenho de currículo, o DN desenvolve outras ações para incrementar a qualidade da EPT, tais como: capacitação dos docentes e das equipes pedagógicas, mobilização das equipes educacionais de todos os Departamentos Regionais e políticas de valorização da docência. 
212. A capacitação dos docentes ocorre através de cursos de aperfeiçoamento e de pós-graduação. Para a mobilização dos docentes, o DN realiza a Jornada Pedagógica Nacional de Educação Profissional e fomenta a participação na Rede de Docente e Rede da Coordenação Pedagógica. 
213. Por fim, como política de valorização da docência, o DN implementa ações como o Desafio Desvendando o SENAI 4.0, Circuito SENAI, Indústria e Sociedade (SIS) e de uma plataforma na qual podem ser criadas, de forma colaborativa, situações de aprendizagem.
214. O DN possui um Sistema de Avaliação da Educação Profissional que promove a avaliação de projetos de curso, a avaliação de desenvolvimento de cursos, a avaliação de desempenho de estudantes (SAEP) e o acompanhamento de egressos.
215. Destaca-se a importância do trabalho de avaliação de desenvolvimento de cursos, direcionado para cursos com mais de 300 horas, que examina os cursos sob três enfoques: as condições para o curso iniciar, em que se investiga os recursos materiais, os planos e os fluxos de informações na escola; a atuação docente, cujo foco está na verificação do planejamento de ensino, no desenvolvimento das aulas, na avaliação da aprendizagem e nos relacionamentos nas aulas; e, a gestão escolar que dá suporte à docência, em que se observa o acompanhamento técnico-pedagógico dos docentes, os processos administrativos, o processo de comunicação existente na escola e a ambiência escolar.
216. Segundo o Departamento Nacional, esse processo de avaliação sistemática e abrangente realizada pelo DN é importante para a melhoria contínua do processo de ensino na perspectiva de uma 'escola que aprende' sobre seus processos ao examinar seus próprios resultados.
217. Nesse sentido, ressalta-se que após cada avaliação SAEP realizada, a entidade central realiza encontros e workshops com os Departamentos Regionais para discussão dos resultados alcançados e identificação de oportunidades de melhorias, orientando a elaboração de planos de melhorias, que são acompanhados pelo Departamento Nacional, posteriormente, por web e vídeo conferências quinzenais. Destaca-se, ainda, que, em 2019, o Departamento Nacional realizou estudo dos fatores que impactam o desempenho da qualidade de alunos, escolas, cursos e Departamentos Regionais, inferindo que a partir desses estudos haverá maior assertividade na tomada de decisão e na implementação de políticas junto aos Departamento Regionais (peça 45, p. 2) .
218. Vale lembrar que, para ajudar a gestão da Educação Profissional, o Departamento Nacional desenvolveu em 2012 sistema de gestão escolar, o SGE. Esse sistema nasceu para padronizar rotinas e processos relacionados à gestão escolar.
219. O SGE é similar aos sistemas SG7, do DR/SP, e SGN, do DR/SC, regionais que desenvolveram sistema próprio de gestão escolar, porém, por ter desenvolvimento mais recente, possui menos funcionalidades que os demais sistemas. 
220. Em comum, todos esses sistemas trazem aos gestores da educação profissional uma série de dados gerenciais, como, por exemplo, o aproveitamento dos docentes na sala de aula e a performance de suas unidades escolares, importantes para embasar o processo de tomada de decisões.
221. Vale dizer que o DN desenvolveu ferramenta chamada de Simulador de Decisões, ferramenta iniciada em 2019, em caráter piloto, para fornecer informações gerenciais aos DR que não contavam com sistema de gestão escolar próprio. No entanto, essa ferramenta vem sendo alimentada a cada [quatro] meses. Tal defasagem pode causar demora na tomada de decisão dos gestores que a utilizam. Ao nosso ver, essa ferramenta é muito importante para o acompanhamento do desempenho e produtividade das unidades escolares dos DR, assim, devendo ser aperfeiçoada.
222. A partir da resposta do Departamento Nacional, percebe que o DN vem trabalhando na difusão de projetos entre os DR que garantam uma qualidade mínima à educação profissional do sistema Senai. Os questionários aplicados aos DR confirmam a utilização dos projetos fomentados pelo DN no âmbito dos regionais. Trata-se de medidas de grande relevância, que têm contribuído para a melhoria na qualidade da educação profissional ofertada pelos diversos Departamentos Regionais.
223. No entanto, considerando a série histórica da avaliação de estudantes no SAEP, essas ações fomentadas pelo DN ainda não foram suficientes para garantir que alguns Departamentos Regionais alcancem a meta nacional estipulada para o desempenho de seus estudantes, a exemplo dos Estados do Piauí, de Roraima e do Tocantins, que têm apresentado reiteradamente resultados ruins na avaliação de estudantes no SAEP, indicando a necessidade de que o Departamento Nacional lhes dedique especial atenção, notadamente por se tratar de situação que tem persistido por vários anos.
224. Vale dizer que a atuação do Departamento Nacional sobre esses regionais, em regra, tem sido no sentido de disseminar práticas e ferramentas indutoras de melhorias no desempenho operacional, sem natureza coercitiva. Destaca-se que o Regimento Interno do Senai estabelece, em seu art. 19, alínea 'i', a competência do Conselho Nacional do Senai: 'determinar, depois de verificação realizada por comissão especial que designar, a intervenção na administração regional que descumprir disposição legal, regulamentar, regimental ou resolução plenária, ou em caso de comprovada ineficiência', como já discutido no tópico 'Iniciativas do Departamento Nacional com vistas a induzir melhorias no desempenho operacional dos Departamentos Regionais' da seção 'Diferenças significativas nos custos operacionais da educação profissional entre os Departamentos Regionais do Senai'.
225. Nesse ponto, explica-se que, ao nosso ver, deficiências significativas na formação de estudantes podem acarretar a ineficiência das respectivas ações educacionais, na medida em que essa formação deficiente pode, no limite, significar o desperdício dos recursos empregados.
226. Por esse motivo, propõe-se determinar ao Departamento Nacional que elabore estudos com vistas à criação de critérios objetivos para configurar hipóteses de ineficiência na qualidade da formação de estudantes, conforme previsão do art. 28, alínea 'o', do Regimento Interno do Senai, participando, no que couber, ao Conselho Nacional do Senai, no intuito de se observar a governança do Sistema Senai.
227. Em adição, registra-se que, uma vez instituídos critérios objetivos para a constatação de ineficiências no Sistema Senai, o Conselho Nacional do Senai teria elementos para melhor fundamentar a decisão de promover ou não a intervenção no ente que incorresse nas hipóteses de ineficiência, após verificação das justificativas para os fatos constatados.
228. Além disso, considera-se importante que o Departamento Nacional continue envidando esforços no intuito de fomentar o aumento da qualidade no ensino da Educação Profissional.
Dificuldades de alguns Departamentos Regionais na realização das fases II e III da pesquisa de egressos, em especial nos exercícios de 2017 e 2018
229. Em relação ao acompanhamento de egressos, essa avaliação monitora o desempenho dos concluintes de cursos do Senai no mercado de trabalho formal e informal e a satisfação da empresa contratante. 
230. A pesquisa é realizada compreendendo três fases de coleta de informações: na Fase I é aplicado um questionário aos alunos que estão concluindo o curso, nos últimos 15 dias de aula, para avaliar a satisfação e a situação profissional desses concluintes; Fase II é feito o acompanhamento do egresso no mercado de trabalho um ano após a conclusão do curso, medindo a empregabilidade, o incremento de renda, dentre outros indicadores; e, na Fase III, o egresso que está inserido no mercado formal em sua área de formação é avaliado sob a ótica da empresa contratante quanto à satisfação com o desempenho laboral e suas habilidades socioemocionais (softskills) .
231. Desse modo, criou-se uma cesta de indicadores que avaliam os impactos dos cursos do Senai na vida laboral e social dos egressos, avaliando: a taxa de ocupação, a taxa de inserção no mercado de trabalho, a taxa de ocupação no setor industrial, a taxa de ocupação na área de formação, a taxa de incremento de renda após o curso no Senai, os índices de satisfação dos alunos, de satisfação dos egressos e de satisfação das empresas, dentre outros. 
232. Para fins desta auditoria, entendeu-se pertinente avaliar os indicadores relacionados à satisfação dos clientes do Senai, são eles: satisfação dos alunos concluintes, satisfação dos egressos, egressos fidelizados, taxa de preferência das empresas e nível de satisfação das empresas.
233. As repostas dos indicadores relacionados à satisfação de clientes Senai foram tabuladas, no entanto, devido ao alto grau de subjetividade dessas respostas, observou-se que a pesquisa não guarda relação com o desempenho dos Departamentos Regionais com base nos resultados da avaliação de estudantes no SAEP, tampouco com a taxa de conclusão dos cursos verificada em cada DR (vide apêndices VIII a X) . 
234. Por isso, entende-se que não é possível comparar os resultados obtidos entre os DR, assim sendo, esses indicadores se mostram mais úteis para o acompanhamento de uma situação local pontual, ou seja, são mais adequados para o tratamento de situações ocorridas no âmbito de um DR e identificadas de um exercício para o outro. 
235. No entanto, destaca-se que alguns DR não implementaram as fases II e/ou III da pesquisa de egressos, como consequência alguns dos indicadores previstos para a avaliação de egressos não vêm sendo apresentados. 
236. Destaca-se a não apresentação dos seguintes indicadores (vide apêndices VIII a X) : 
a) no Distrito Federal, no exercício de 2018, os indicadores nível de satisfação dos egressos com o Senai; taxa de egressos fidelizados ao Senai; taxa de preferência das empresas por contratação de egressos Senai; e nível de satisfação das empresas com os egressos do Senai, para os cursos de aprendizagem, qualificação e técnico; 
b) no Amapá, nos exercícios de 2017 e 2018, indicadores de nível de satisfação dos concluintes dos cursos; nível de satisfação dos egressos com o Senai; taxa de egressos fidelizados ao Senai; taxa de preferência das empresas por contratação de egressos Senai; e nível de satisfação das empresas com os egressos do Senai, para os cursos de aprendizagem, qualificação e técnico; 
c) no Acre, nos exercícios de 2017 e 2018, indicadores de taxa de preferência das empresas por contratação de egressos Senai; e nível de satisfação das empresas com os egressos do Senai, para os cursos de qualificação; 
d) em Roraima, nos exercícios de 2018 e 2019, taxa de preferência das empresas por contratação de egressos Senai; e nível de satisfação das empresas com os egressos do Senai, para os cursos técnicos; e 
e) no Piauí os indicadores de nível de satisfação dos egressos com o Senai (2017 e 2018) , taxa de egressos fidelizados ao Senai (2017 e 2018) , taxa de preferência das empresas por contratação de egressos Senai (2017, 2018 e 2019) e nível de satisfação das empresas com os egressos do Senai (2017, 2018 e 2019) , para os cursos técnicos.
237. Portanto, observou-se a ausência de alguns indicadores referentes à satisfação dos usuários das ações de educação profissional desenvolvidas por esses DR.
238. No entanto, o Departamento Nacional observou que, a partir de 2019, as fases II e III da pesquisa de egressos foram centralizadas. Segundo a entidade central, tal alteração possibilitará a uniformidade das informações coletadas e maior grau de comparabilidade dos resultados. Para a centralização dessas fases no Departamento Nacional, o Departamento Regional de Pernambuco foi contratado para executar as ações de avaliação, sob a coordenação técnica do Departamento Nacional.
239. Desse modo, considerando a centralização das fases II e III da avaliação de egressos do SAEP no Departamento Nacional e a possível mudança de métodos para a coleta de dados, deixar-se-á de expedir recomendações quanto à questão.
240. Esses dados coletados são o retorno dos estudantes, egressos e empresas sobre a satisfação com o ensino prestado pelo Senai. Desse modo, esse controle é importante para acompanhar, de um exercício para o outro, o avanço ou não da satisfação dos serviços prestados na área de educação profissional, prestando-se a avaliar os cursos de aprendizagem, qualificação e técnicos. 
Conclusão
241. Neste capítulo pôde-se observar diferenças significativas relacionadas às entregas dos Departamentos Regionais do Senai quanto à qualidade de formação de seus estudantes dos cursos técnicos de nível médio. As cinco seções precedentes tratam das situações encontradas no âmbito do exame da qualidade do ensino nos Departamentos Regionais do Senai na área de educação profissional, no período 2017 a 2019.
242. A primeira seção refere-se aos Departamentos que apresentaram os melhores resultados na formação de seus estudantes, segundo seu desempenho na avaliação SAEP, identificando-se as experiências, ao nosso ver, de maior destaque nos Departamentos Regionais. Considerando que as práticas por eles adotadas podem contribuir para a melhoria da eficiência operacional de outros regionais, cabe recomendar ao Departamento Nacional que dissemine, de forma sistemática, entre os Departamentos Regionais, com ênfase naqueles com baixo desempenho, ações que visem melhorar os resultados da formação de estudantes, e, no caso daquelas que já estejam sendo disseminadas, reforce a importância de sua implementação, bem como promova o apoio e acompanhamento da adoção dessas ações. 
243. Com a adoção de tal medida, espera-se o aprimoramento da qualidade na formação de estudantes no âmbito das ações de educação profissional realizadas pelos Departamentos Regionais do Senai, de forma geral, e em especial daqueles que têm apresentado custos hora-aluno superiores à média nacional.
244. As segunda e terceira seções tratam dos regionais que apresentaram piores resultados e os que apresentam viés de queda acentuada nos últimos anos. Para esses Departamentos, será proposta determinação para que apresentem plano de ação para mitigar as fragilidades apontadas neste relatório, em especial, a não absorção adequada da Metodologia Senai de Educação Profissional, atrasos na incorporação na matriz de referência local de alterações no itinerário de ensino nacional e deficiências na capacitação e política de valorização do corpo docente.
245. A quarta seção confere destaque às iniciativas do Departamento Nacional com vistas a induzir melhorias na performance dos alunos dos Departamentos Regionais na avaliação SAEP, mas assinala que, apesar dessas importantes medidas, alguns regionais continuam a apresentar resultados bem abaixo da média nacional. Por conseguinte, cabe recomendar ao Departamento Nacional que intensifique sua atuação junto a esses Departamentos Regionais, com vistas à melhoria na formação dos estudantes. 
246. Por fim, no intuito de dotar o Departamento Nacional de instrumento mais adequado para ajustar os Departamentos Regionais que vêm apresentando ineficiências, cabe determinar ao Departamento Nacional que elabore estudos com vistas à criação de critérios objetivos para configurar hipóteses de ineficiência na qualidade da formação de estudantes, participando, no que couber, ao Conselho Nacional do Senai, no intuito de se observar a governança do Sistema Senai.
6- Há razoável alinhamento entre os cursos ofertados pelo Senai e as necessidades de capacitação e formação de mão de obra para a indústria, mas a aderência às especificidades locais pode ser aprimorada
247. Este achado foi constatado no âmbito da questão de auditoria que trata do portfólio de cursos de formação inicial e continuada (FIC) e de educação profissional (EP) técnica de nível médio ofertados pelos Departamentos Regionais do Senai e sua relação com as necessidades de capacitação e formação profissional de mão de obra da indústria local.
248. Abordam-se a percepção dos sindicatos patronais da indústria acerca da oferta de cursos pelos Departamentos Regionais do Senai considerando as necessidades das empresas por eles representadas; a participação do setor industrial na definição dessa oferta; e a necessidade de revisão de planos de cursos, em muitos casos, desatualizados há mais de 5 anos.
Percepção favorável dos sindicatos patronais da indústria quanto à atuação do Senai, no que diz respeito à aderência dos cursos ofertados às necessidades da indústria, com a ressalva de que não há pleno atendimento dessas necessidades
249. Com vistas a subsidiar a análise da aderência dos cursos ofertados pelos Departamentos Regionais do Senai às necessidades da indústria, foi realizada pesquisa junto aos sindicatos patronais relacionados no portal eletrônico da Confederação Nacional da Indústria (CNI) , com o objetivo de verificar em que medida as ofertas regionais dos cursos refletem o que a indústria demanda. Para a realização da pesquisa junto aos sindicatos patronais, foi utilizada a plataforma LimeSurvey, por meio da qual foram encaminhados questionários para 1.288 sindicatos, que representam mais de 700 mil empresas industriais em todas as unidades federativas do Brasil.
250. Os resultados da pesquisa realizada junto aos sindicatos patronais da indústria sugerem, em linhas gerais, uma percepção favorável à atuação do Senai, no que diz respeito à aderência dos cursos ofertados pelo Senai às necessidades da indústria, mas, ao mesmo tempo, constituem indicativo de que se faz necessário aprimorar a sistemática atual.
251. Nesse sentido, as respostas apresentadas para a questão 16 da pesquisa (Qual o seu nível de satisfação com os cursos ofertados pelo Senai, considerando as necessidades de qualificação e/ou formação profissional de mão de obra das empresas representadas por essa entidade sindical?) registram que 76,6% dos respondentes declaram-se satisfeitos (sendo 28,3% muito satisfeitos) , 14,8% declaram-se insatisfeitos (sendo 2,1% muito insatisfeitos) e 8,6% não opinaram.
252. Portanto, o elevado percentual de respondentes que se manifestaram satisfeitos denota a percepção de que, de modo geral, os cursos ofertados pelo Senai encontram-se alinhados com as necessidades da indústria. Por outro lado, a ocorrência de um percentual significativo (...) de manifestações de insatisfação sugere a necessidade de melhorias.
253. As principais causas de insatisfação mencionadas foram a inexistência de cursos voltados para as necessidades específicas das empresas representadas pelo sindicato e o alto custo dos cursos oferecidos para as empresas - fatores mencionados por 75,0% e 38,9%, respectivamente, dos sindicatos que se declararam insatisfeitos.
254. No outro extremo, uma parcela muito pequena dos respondentes que se declararam insatisfeitos apontou, entre as causas de seu descontentamento, a qualidade insatisfatória de instalações físicas/equipamentos ou de instrutores/professores (8,3% e 2,8%, respectivamente) ; esses baixos percentuais sugerem que, de forma geral, há uma percepção positiva sobre os docentes e a infraestrutura das escolas do Senai.
255. Por sua vez, as respostas apresentadas para a questão 20 (O que o Senai poderia fazer para melhorar o alinhamento dos seus cursos com as necessidades de formação e qualificação profissional de mão de obra das empresas representadas pelo seu sindicato?) constituem relevantes subsídios para captar a percepção dos sindicatos quanto às oportunidades de melhoria na atuação do Senai. Apesar de se tratar de questão aberta, foi possível agrupar as respostas que apresentam percepções semelhantes, cabendo destacar que:
a)	38,2% das respostas apontam a importância da interlocução entre os Departamentos Regionais do Senai e os respectivos sindicatos patronais da indústria e/ou empresas industriais, dentre eles 30,7% consideram necessário aumentar o nível de interlocução;
b)	10,8% das respostas apontam a necessidade de aumentar a oferta de vagas/cursos;
c)	8,0% das respostas apontam a necessidade de cursos/conteúdos mais específicos.
256. Nesse sentido, observa-se que as respostas apresentadas para a questão 20 da pesquisa apontam no sentido da relevância de uma efetiva e continuada interlocução entre os Departamentos Regionais do Senai e os respectivos representantes da indústria local, com vistas à melhor aderência dos cursos ofertados às necessidades da indústria. Essas respostas também sugerem a percepção - por parte de uma parcela significativa de sindicatos - no sentido da necessidade de aumentar a quantidade de vagas e diversificar o portfólio de cursos, em especial para contemplar conteúdos mais alinhados às necessidades de setores específicos.
Há participação do setor industrial na definição da oferta de cursos pelos Departamentos Regionais, mas a aderência dos cursos ofertados às necessidades da indústria pode ser aprimorada por meio da ampliação dessa interlocução
257. A pesquisa realizada junto aos sindicatos patronais da indústria também subsidiou o exame da participação do setor industrial na definição da oferta de cursos pelos Departamentos Regionais do Senai. As respostas apresentadas para a questão 14 da pesquisa (Seu sindicato é consultado pelo Senai sobre as necessidades de qualificação e/ou formação profissional de mão de obra das empresas representadas por essa entidade sindical?) sugerem, em linhas gerais, uma percepção positiva em relação à atuação do Senai, no que diz respeito à participação do setor industrial na definição dos cursos, mas, ao mesmo tempo, constituem indicativo de que se faz necessário aprimorar a sistemática atual. Nesse sentido, as respostas dos sindicatos apresentaram a seguinte distribuição:
a)	'Sim. É consultado pelo menos uma vez por ano': 72,9% das respostas;
b)	'Sim. É consultado cerca de uma vez a cada 2 (dois) anos': 8,2% das respostas;
c)	'Sim. É consultado, mas passa mais de 3 (três) anos sem ser consultado': 7,4% das respostas;
d)	'Nunca foi consultado': 11,5% das respostas.
258. Por um lado, o elevado percentual de respondentes que declararam ser consultados pelo menos uma vez por ano encontra-se em linha com as informações prestadas pelos Departamentos Regionais, no sentido de que as reuniões com sindicatos patronais da indústria e as visitas de relacionamento e prospecção em empresas industriais, além das demandas das indústrias, sindicatos e associações comunicadas por meio de ofícios ou em reuniões e eventos setoriais, fornecem importantes subsídios para o Senai e integram a sistemática de definição da oferta de cursos.
259. Por outro lado, o percentual de 18,9% de respondentes que informaram passar mais de três anos sem serem consultados ou, ainda, sem nunca terem sido consultados, corrobora a necessidade de maior interlocução entre os Departamentos Regionais do Senai e os respectivos setores da indústria local.
260. A participação das partes interessadas no processo de definição da oferta de cursos encontra respaldo no Referencial de Governança do TCU, conforme apontado na Prática E1.4: 'Assegurar que decisões, estratégias, políticas, programas, planos, ações, serviços e produtos de responsabilidade da organização atendam ao maior número possível de partes interessadas, de modo balanceado, sem permitir a predominância dos interesses de pessoas ou grupos'.
261. Por conseguinte, será proposto recomendar aos Departamentos Regionais que busquem ampliar a interlocução com os sindicatos patronais da indústria e empresas industriais no levantamento das necessidades de qualificação/formação profissional de mão de obra, como por exemplo, estabelecendo e divulgando canais de comunicação com as diferentes partes envolvidas, considerando as características e possibilidades de acesso de cada uma delas, conforme preconizado no Referencial Básico de Governança do TCU.
262. Ainda no âmbito do processo de definição da oferta de cursos, alguns Departamentos Regionais mencionaram iniciativas para complementar os subsídios fornecidos pelo setor industrial e as informações constantes do Mapa do Trabalho Industrial, tais como a utilização sistemática de bancos de dados públicos, o uso intensivo de ferramentas tecnológicas como Big Data e Business Intelligence, nos moldes dos Observatórios da Indústria de Santa Catarina e Acre, e núcleos de inteligência de mercado, que atuam proativamente na identificação da demanda por cursos, como o caso de São Paulo.
Há cursos técnicos, inclusive na área de Tecnologia da Informação (TI) , com planos de cursos sem atualização há mais de cinco anos.
263. O Departamento Nacional, segundo o Itinerário Formativo Nacional, preconiza que os currículos devem ser atualizados a cada cinco anos ou quando se identificar necessidade de adequação em função de alteração no perfil profissional. 
264. Verificou-se que muitos Departamentos Regionais vêm atendendo essa recomendação do Departamento Nacional, a exemplo do Senai/BA, Senai/DF, Senai/MT, Senai/PA, Senai/CE e Senai/RN. Por outro lado, alguns DR ainda não vêm conseguindo observar essa recomendação. 
265. Ressalta-se que dos 40 cursos técnicos ofertados pelo Senai/SP, somente um está há mais de cinco anos sem atualização. É o curso técnico de informática, cuja última atualização do plano de curso data de 4/12/2013.
266. No Senai/SE, apenas o curso técnico de automação industrial encontra-se sem atualização do plano de curso nos últimos cinco anos, datando de 18/11/2013. O Regional oferece, atualmente, 13 cursos técnicos.
267. O Departamento Regional da Paraíba, que possui atualmente 21 cursos técnicos, tem oito cursos com mais de cinco anos sem atualização, são eles: panificação, calçados, rede de computadores, manutenção e suporte à informática, eletromecânica, mecânica, modelagem do vestuário e produção de moda.
268. No Senai/RS, dos 28 cursos técnicos ofertados, quatro cursos estão há mais de cinco anos sem atualização. São os cursos de química, curtimento, design de calçados e calçados.
269. Chama especial atenção que a falta de atualização ocorre também em cursos técnicos da área de Tecnologia da Informação (TI) , a exemplo de técnico de informática, rede de computadores e manutenção e suporte à informática, nos quais, em tese, a defasagem tecnológica ocorre mais rapidamente.
270. Nesse ponto, o critério objetivo de cinco anos para a revisão dos planos de cursos afigura-se importante na sistemática de atualização curricular, porque a identificação da necessidade de adequação do currículo do curso em função de alteração no perfil profissional depende da proatividade de cada DR do Senai, ao passo que o critério objetivo impõe exigência de revisão curricular periódica, ainda que venha a se constatar não ser necessário, naquele momento, alterar o plano de curso vigente.
271. A falta de revisão pode ocasionar na mudança de perfil profissional não incorporada aos planos de curso e ensino.
272. Desse modo, citando-se os DR acima como exemplos, entende-se importante recomendar que os DR que ainda possuem cursos com mais de cinco anos sem atualização, deveriam realizar a revisão de seus planos de cursos, buscando identificar eventual mudança de perfil profissional ainda não captada.
273. Espera-se, com isso, aumentar o grau de aderência entre os conteúdos ministrados em sala de aula e as competências requeridas pelo mercado de trabalho.
Conclusão
274. As seções precedentes tratam das situações encontradas no âmbito do exame da aderência dos cursos ofertados pelos Departamentos Regionais do Senai às necessidades de capacitação e formação profissional de mão de obra da indústria local.
275. A primeira e segunda seções contêm análises que foram subsidiadas, em grande medida, pelas respostas apresentadas em pesquisa realizada junto aos sindicatos patronais da indústria, bem como por informações prestadas pelos Departamentos Regionais acerca da sistemática de definição da oferta de cursos.
276. Os resultados da referida pesquisa sugerem, em linhas gerais, uma percepção favorável à atuação do Senai, no que diz respeito à aderência dos cursos ofertados pelo Senai às necessidades da indústria, mas, ao mesmo tempo, constituem indicativo de que se faz necessário aprimorar a sistemática atual. Nas respostas à pesquisa, foi bastante mencionada a importância de ampliar a interlocução entre os Departamentos Regionais do Senai e os respectivos sindicatos patronais da indústria e/ou empresas industriais, como forma de aprimorar a aderência dos cursos às necessidades locais.
277. Além disso, os resultados da pesquisa também confirmam informações prestadas pelos Departamentos Regionais no sentido de que as reuniões com sindicatos patronais da indústria e as visitas de relacionamento e prospecção em empresas industriais, além das demandas das indústrias, sindicatos e associações comunicadas por meio de ofícios ou em reuniões e eventos setoriais, fornecem importantes subsídios para o Senai e integram a sistemática de definição da oferta de cursos.
278. Por outro lado, uma parcela menor de sindicatos patronais informou passar mais de três anos sem ser consultados ou, ainda, sem nunca terem sido consultados, corroborando a necessidade de maior interlocução entre os Departamentos Regionais do Senai e os respectivos setores da indústria local.
279. Diante desses elementos, será proposto recomendar aos Departamentos Regionais que busquem ampliar a interlocução com os sindicatos patronais da indústria e empresas industriais no levantamento das necessidades de qualificação/formação profissional de mão de obra. Com essa medida, espera-se induzir o aprimoramento da aderência dos cursos ofertados pelo Senai às necessidades locais.
280. Por fim, na terceira seção restou constatada a existência de cursos técnicos, inclusive na área de Tecnologia da Informação (TI) , com planos de cursos sem atualização há mais de cinco anos, situação dissonante em relação às orientações preconizadas pelo Departamento Nacional. Por conseguinte, será proposta recomendação aos regionais que ainda possuem cursos com mais de cinco anos sem atualização, para que procedam à revisão de seus planos de cursos, buscando identificar eventual mudança de perfil profissional ainda não captada. Espera-se, com isso, aumentar o grau de aderência entre os conteúdos ministrados em sala de aula e as competências requeridas pelo mercado de trabalho.
7-Outras informações relevantes não decorrentes das questões de auditoria
281. Verificou-se que o Mistério da Educação não realiza avaliação nacional de estudantes dos cursos técnicos no País, de modo similar ao Exame Nacional do Ensino Médio (Enem) e/ou ao Exame Nacional de Desempenho dos Estudantes (Enade) , voltado para os cursos de graduação. 
282. Portanto, o único dado disponível sobre avaliação nacional de estudantes dos cursos técnicos de educação profissional no país é proveniente da avaliação SAEP, o que restringe o resultado aos alunos do Sistema Senai. 
283. Cumpre lembrar que o Senai/SP realiza sua própria avaliação de estudantes, desde 2001, o Programa de Avaliação da Educação Profissional (PROVEI) , em parceria com instituições especializadas em avaliação educacional externa.
284. Tal situação evidencia carência de dados sobre a qualidade da educação profissional no País, considerando que, além do Sistema Senai de Educação Profissional, o ensino profissional também é ministrado em escolas da rede federal, estadual, municipal e privada.
285. Diante disso, considera-se pertinente encaminhar ao Ministério da Educação cópia deste relatório, bem como da decisão que vier a ser proferida, acompanhada do relatório e voto que a fundamentarem, no intuito de avaliar a conveniência e oportunidade de estabelecer agenda de discussão com Inep, Sistema S e Institutos Federais e outros atores da área de educação profissional, sobre a possibilidade de realização de avaliação nacional na qualidade da formação oferecida aos estudantes dos cursos técnicos do país.
8- Análise dos comentários dos gestores 
286. A versão preliminar deste relatório foi submetida ao Departamento Nacional do Senai, bem como aos Departamentos Regionais de Alagoas, Amapá, Amazonas, Mato Grosso, Pará, Piauí, Roraima e Tocantins, por haver propostas de encaminhamento que impactam diretamente esses Departamentos Regionais, com vistas à apresentação de comentários em respeito ao item 185 do Manual de Auditoria Operacional deste Tribunal - Portaria-Segecex 4/2010, conforme ofício acostado à peça 24. 
287. Em resposta, o Departamento Nacional do Senai e os Departamentos Regionais do Amapá, Amazonas, Pará, Piauí, Roraima e Tocantins apresentaram comentários (peça 45) . Esta versão final do relatório de auditoria incorporou sugestões e complementações apresentadas pelos gestores, não se verificando divergência entre o posicionamento dos gestores e o entendimento da equipe de auditoria, conforme consta da instrução de exame dos comentários dos gestores (peça 49) .
288. Por fim, esclarece-se que o presente capítulo observou os itens 187 a 189 do Manual de Auditoria Operacional deste Tribunal - Portaria-Segecex 4/2010."
3.	Por fim, a equipe de auditoria, com a anuência do Diretor da 2ª Diretoria da SecexTrabalho, apresenta ao Tribunal a seguinte proposta de encaminhamento (peças 55, p. 54 e 55, e 56) : 
	3.1. com fulcro no art. 43, inciso I, da Lei 8.443/1992, c/c o art. 250, inciso II, do Regimento Interno/TCU, determinar:
	3.1.1. aos Departamentos Regionais do Senai do Piauí, do Amapá, do Amazonas e de Roraima  que elaborem Plano de Ação, em até 120 dias, contemplando medidas que visem a melhorar o desempenho operacional na área de educação profissional, a exemplo da otimização da quantidade de alunos por turma, da otimização da taxa de ocupação de recursos humanos e infraestrutura das escolas e do aumento do percentual de despesas nas áreas finalísticas em relação à despesa total, entre outras medidas citadas no presente relatório, observando na elaboração do Plano de Ação a Portaria-TCU-Segecex 27, de 19 de outubro de 2009, em especial, o item 5 e o Anexo I dos Padrões de Monitoramento do TCU;
	3.1.2. aos Departamentos Regionais do Senai do Piauí, do Tocantins, de Roraima, de Mato Grosso, do Pará e de Alagoas, que elaborem Plano de Ação, em até 120 dias, com medidas que visem a melhorar a qualidade da educação profissional, a exemplo da atualização constante dos currículos utilizados aos Itinerários Formativos Nacionais, incorporação da Metodologia Senai de Educação Profissional nos processos de ensino e instituição de programa de valorização dos docentes, entre outras medidas citadas no presente relatório, observando na elaboração do Plano de Ação a Portaria-TCU-Segecex 27, de 19 de outubro de 2009, em especial, o item 5 e o Anexo I dos Padrões de Monitoramento do TCU;
	3.1.3. ao Departamento Nacional do Senai que, em até 120 (cento e vinte) dias, elabore estudos com vistas à criação de critérios objetivos para configurar hipóteses de ineficiência no desempenho operacional e na qualidade da formação de estudantes, conforme previsão do art. 28, alínea "o", do Regimento Interno do Senai, participando, no que couber, ao Conselho Nacional do Senai, no intuito de se observar a governança do Sistema Senai;
	3.2. recomendar, com fulcro no art. 43, inciso I, da Lei 8.443/1992, c/c/ o art. 250, inciso III, do Regimento Interno/TCU:
	3.2.1 aos Departamentos Regionais do Senai que busquem ampliar a interlocução com os sindicatos patronais da indústria e empresas industriais no levantamento das necessidades de qualificação/formação profissional de mão de obra, como por exemplo, com o estabelecimento e divulgação de canais de comunicação com as diferentes partes envolvidas, considerando as características e possibilidades de acesso de cada uma delas, conforme preconizado no Referencial Básico de Governança do TCU;
	3.2.2. aos Departamentos Regionais que ainda possuem cursos com mais de cinco anos sem atualização curricular, revisem seus planos de cursos, buscando identificar eventual mudança de perfil profissional ainda não captada;
		3.2.3. ao Departamento Nacional do Senai que: 
3.2.3.1. dissemine, de forma sistemática, entre os Departamentos Regionais, com ênfase naqueles com baixo desempenho, ações que visem melhorar a eficiência operacional e os resultados na formação de estudantes, e, no caso daquelas que já estejam sendo disseminadas, reforce a importância de sua implementação, bem como promova o apoio e acompanhamento da adoção dessas ações;
	3.2.3.2. intensifique sua atuação junto aos Departamentos Regionais que apresentem reiteradamente custos hora-aluno significativamente mais elevados do que a média nacional do Senai, com vistas à melhoria do desempenho operacional, bem como junto aos Departamentos Regionais que apresentem reiteradamente avaliações de estudantes SAEP - Sistema de Avaliação da Educação Profissional e Tecnológica significativamente abaixo da média nacional e/ou apresentem viés de queda, no intuito de obter melhorias na qualidade da educação profissional;
	3.2.3.3. promova a instituição de metas (grandes desafios) relacionadas aos indicadores "custo hora-aluno" e "percentual de despesas nas áreas finalísticas em relação à despesa total" dos Departamentos Regionais no Planejamento Estratégico Integrado Sesi/Senai/IEL, participando, no que couber, ao Conselho Nacional do Senai, no intuito de se observar a governança do Sistema Senai.
3.3. encaminhar ao Ministério da Educação cópia deste relatório, bem como da decisão que vier a ser proferida, acompanhada do relatório e voto que a fundamentarem, no intuito de avaliar a conveniência e oportunidade de estabelecer agenda de discussão com Inep, Sistema S e Institutos Federais e outros atores da área de educação profissional, sobre a possibilidade de realização de avaliação nacional na qualidade da formação oferecida aos estudantes dos cursos técnicos do país;
3.4. dar conhecimento do Acórdão que vier a ser prolatado, bem como do Voto e Relatório que o fundamentarem, inclusive do relatório da unidade técnica que compõe o documento ao Ministro da Economia, Ministério da Ciência, Tecnologia, Inovação e Comunicações, Conselho Nacional do Senai, Departamento Nacional do Senai e aos Departamentos Regionais do Senai, para ciência e ampla divulgação interna junto às unidades interessadas;
3.5. autorizar a SecexTrabalho a proceder ao monitoramento, em processo apartado, das deliberações que vierem a ser prolatadas, com fundamento no art. 250, inciso III, do Regimento Interno/TCU; 
3.6. arquivar o presente processo, com base no art. 169, inciso III, do Regimento Interno/TCU.
4.		O titular da SecexTrabalho, amparado nos fundamentos consignados em seu Despacho inserto à peça 57, aquiesceu à proposta apresentada pela equipe de auditoria, acrescentou uma recomendação ao Departamento Nacional do Sesi e fez pequeno ajuste no encaminhamento, conforme transcrição a seguir: 
"3. Em relação aos achados de auditoria, considero extremamente preocupante o fato de alguns departamentos regionais apresentarem desempenho muito abaixo da média nacional, seja em relação ao custo hora-aluno dos cursos ministrados, seja em relação à qualidade do ensino. Mais preocupante é o fato de os regionais do Piauí e de Roraima apresentarem cursos com custos hora-aluno mais elevados e de baixa qualidade, mesmo considerando as diversas variáveis do contexto local que influenciam nos resultados regionais e fogem ao controle dos respectivos gestores. 
4. A despeito de as entidades do Sistema S não integrarem a Administração Pública, é de entendimento unânime neste Tribunal que elas devem respeito aos princípios insculpidos no caput do art. 37 da Constituição Federal. Nunca é demais rememorar que um desses princípios é o da eficiência, ao qual os mencionados regionais devem dedicar mais atenção.
5. Importante ressaltar que uma das premissas para a realização do presente trabalho foi a necessidade de avaliar se as contribuições parafiscais destinadas ao Sistema S estavam sendo bem aplicadas, ante a possibilidade aventada pelo governo de diminuí-las com a intenção de desonerar a folha de pagamento. 
6. Consoante levantamento da equipe constante no parágrafo 96 do relatório de auditoria, caso os departamentos regionais que apresentaram custo hora-aluno maior do que a média nacional conseguissem oferecer os cursos ao valor dessa média, o Sistema economizaria cerca de R$ 317 milhões de reais, somente no ano de 2018, o que equivale a aproximadamente 10% do que foi gasto nessas atividades. 
7. A despeito de todo esforço despendido pelos órgãos nacionais que conduzem o sistema, disseminando boas práticas e definindo indicadores, por exemplo, percebo que essas ações não são suficientes para afastar a ineficiência que recai sobre alguns regionais. Entendo que o Conselho Nacional precisa adotar medidas mais rígidas para não permitir que os casos apontados neste relatório continuem a acontecer. O Regimento Interno do Senai prevê, em seu art. 19, alínea 'i', parte final, a possibilidade de intervenção, promovida pelo Conselho Nacional do Senai, na gestão do ente regional cuja ineficiência tenha sido comprovada.
8. Nesse sentido, é mais do que adequada a proposta de determinação ao Departamento Nacional que elabore estudos com vistas à criação de critérios objetivos para configurar hipóteses de ineficiência na qualidade da formação de estudantes, conforme previsão do art. 28, alínea 'o', do Regimento Interno do Senai, participando, no que couber, ao Conselho Nacional do Senai, no intuito de se observar a governança do Sistema Senai.
9. Cumpre, por dever, elogiar o resultado da pesquisa feita pela equipe de fiscalização junto a mais de 1200 sindicatos patronais, que representam cerca de 700 mil empresas industriais em todas as unidades federativas do Brasil, em que 76,6% dos respondentes declararam-se satisfeitos ou muito satisfeitos com os cursos ofertados pelo Senai.
10. De modo geral, concluo que o Senai presta relevantes serviços para a sociedade e que as contribuições parafiscais incidentes sobre as folhas de pagamento trazem retorno positivo para o País. Nada obstante, é necessário que alguns regionais aprimorem a qualidade e o custo dos cursos oferecidos. Ademais, é de fundamental importância a melhoria da governança no Sistema, de modo que as unidades centrais, Departamento e Conselho, possam atuar de maneira mais proativa, e porque não coercitiva, para garantir a qualidade dos serviços prestados por todo o Sistema. 
11. Por fim, ao passo que manifesto minha aquiescência à proposta apresentada pela equipe de fiscalização, considero pertinente somente acrescentar uma recomendação ao Departamento Nacional, para que identifique as boas práticas relativas à interlocução dos departamentos regionais com os sindicatos patronais da indústria e com as empresas do setor industrial, disseminando-as para o sistema. Essa recomendação tem como mote assegurar que as decisões, políticas e ações das entidades regionais atendam ao maior número possível de partes interessadas, de modo balanceado, sem permitir a predominância dos interesses de pessoas ou grupos, conforme consta na Prática E1.4 do Referencial de Governança do TCU.
12. Ante o exposto, submeto os autos à apreciação do relator, Ministro-Substituto Marcos Bemquerer Costa, com a seguinte proposta de encaminhamento, que reflete exatamente o que foi alvitrado pela equipe de fiscalização, acrescida da recomendação mencionada no parágrafo anterior e com pequeno ajuste de forma no encaminhamento da deliberação que vier a ser adotada (item g abaixo) :
a. Determinar aos Departamentos Regionais do Senai do Piauí, do Amapá, do Amazonas e de Roraima, com fulcro no art. 43, inciso I, da Lei 8.443/1992, combinado com art. 250, inciso II, do Regimento Interno do Tribunal de Contas da União, que:
i. elaborem Plano de Ação, em até 120 dias, contemplando medidas que visem melhorar o desempenho operacional na área de educação profissional, a exemplo da otimização da quantidade de alunos por turma, da otimização da taxa de ocupação de recursos humanos e infraestrutura das escolas e do aumento do percentual de despesas nas áreas finalísticas em relação à despesa total, entre outras medidas citadas no presente relatório, observando na elaboração do Plano de Ação a Portaria-TCU-Segecex nº 27, de 19 de Outubro de 2009, em especial, o item 5 e o Anexo I dos Padrões de Monitoramento do TCU.
b. Determinar aos Departamentos Regionais do Senai do Piauí, do Tocantins, de Roraima, de Mato Grosso, do Pará e de Alagoas, com fulcro no art. 43, inciso I, da Lei 8.443/1992, combinado com art. 250, inciso II, do Regimento Interno do Tribunal de Contas da União, que:
i. elaborem Plano de Ação, em até 120 dias, com medidas que visem melhorar a qualidade da educação profissional, a exemplo da atualização constante dos currículos utilizados aos Itinerários Formativos Nacionais, incorporação da Metodologia Senai de Educação Profissional nos processos de ensino e instituição de programa de valorização dos docentes, entre outras medidas citadas no presente relatório, observando na elaboração do Plano de Ação a Portaria-TCU-Segecex nº 27, de 19 de Outubro de 2009, em especial, o item 5 e o Anexo I dos Padrões de Monitoramento do TCU.
c. Determinar ao Departamento Nacional do Senai que, em até 120 dias, elabore estudos com vistas à criação de critérios objetivos para configurar hipóteses de ineficiência no desempenho operacional e na qualidade da formação de estudantes, conforme previsão do art. 28, alínea 'o', do Regimento Interno do Senai, participando, no que couber, ao Conselho Nacional do Senai, no intuito de se observar a governança do Sistema Senai.
d. Recomendar aos Departamentos Regionais do Senai, com fulcro no art. 43, inciso I, da Lei 8.443/1992, combinado com art. 250, inciso III, do Regimento Interno do Tribunal de Contas da União, que:
i. busquem ampliar a interlocução com os sindicatos patronais da indústria e empresas industriais no levantamento das necessidades de qualificação/formação profissional de mão de obra, como por exemplo, com o estabelecimento e divulgação de canais de comunicação com as diferentes partes envolvidas, considerando as características e possibilidades de acesso de cada uma delas, conforme preconizado no Referencial Básico de Governança do TCU;
ii. aos Departamentos Regionais que ainda possuem cursos com mais de cinco anos sem atualização curricular, revisem seus planos de cursos, buscando identificar eventual mudança de perfil profissional ainda não captada.
e. Recomendar ao Departamento Nacional do Senai, com fulcro no art. 43, inciso I, da Lei 8.443/1992, combinado com art. 250, inciso III, do Regimento Interno do Tribunal de Contas da União, que:
i. dissemine, de forma sistemática, entre os Departamentos Regionais, com ênfase naqueles com baixo desempenho, ações que visem melhorar a eficiência operacional e os resultados na formação de estudantes, e, no caso daquelas que já estejam sendo disseminadas, reforce a importância de sua implementação, bem como promova o apoio e acompanhamento da adoção dessas ações;
ii. intensifique sua atuação junto aos Departamentos Regionais que apresentem reiteradamente custos hora-aluno significativamente mais elevados do que a média nacional do Senai, com vistas à melhoria do desempenho operacional, bem como junto aos Departamentos Regionais que apresentem reiteradamente avaliações de estudantes SAEP significativamente abaixo da média nacional e/ou apresentem viés de queda, no intuito de obter melhorias na qualidade da educação profissional;
iii. promova a instituição de metas (grandes desafios) relacionadas aos indicadores 'custo hora-aluno' e 'percentual de despesas nas áreas finalísticas em relação à despesa total' dos Departamentos Regionais no Planejamento Estratégico Integrado Sesi/Senai/IEL, participando, no que couber, ao Conselho Nacional do Senai, no intuito de se observar a governança do Sistema Senai;
iv. identifique boas práticas relativas à interlocução dos Departamento Regionais com os sindicatos patronais da indústria e com as empresas do setor industrial, disseminando-as para o sistema, de modo a assegurar que as decisões, políticas e ações das entidades regionais atendam ao maior número possível de partes interessadas, de modo balanceado, sem permitir a predominância dos interesses de pessoas ou grupos, conforme consta na Prática E1.4 do Referencial de Governança do TCU.
f. Encaminhar ao Ministério da Educação cópia deste relatório, bem como da decisão que vier a ser proferida, acompanhada do relatório e voto que a fundamentarem, no intuito de avaliar a conveniência e oportunidade de estabelecer agenda de discussão com Inep, Sistema S e Institutos Federais e outros atores da área de educação profissional, sobre a possibilidade de realização de avaliação nacional na qualidade da formação oferecida aos estudantes dos cursos técnicos do país;
g. Dar conhecimento do Acórdão que vier a ser prolatado ao Ministério da Economia, Ministério da Ciência, Tecnologia, Inovação e Comunicações, Conselho Nacional do Senai, Departamento Nacional do Senai e Departamentos Regionais do Senai, para ciência e ampla divulgação interna junto às unidades interessadas, informado que o relatório e o voto que vierem a fundamentá-lo poderão ser acessados por meio do endereço eletrônico www.tcu.gov.br/acordaos e que, caso tenham interesse, o Tribunal pode encaminhar-lhes cópia desses documentos sem quaisquer custos;
h. Autorizar a SecexTrabalho a proceder ao monitoramento, em processo apartado, das deliberações que vierem a ser prolatadas, com fundamento no art. 250, inciso III, do Regimento Interno do TCU; e
i. Arquivar o presente processo, com fundamento no art. 169, inciso III, do Regimento Interno do TCU."
5.	Na sequência, consta o pronunciamento do supervisor metodológico desta auditoria operacional, por meio do qual declara que a presente fiscalização foi conduzida em conformidade com as Normas de Auditoria do TCU (NAT) , aprovada pela Portaria TCU 280/2010 e de acordo com o Manual de Auditoria Operacional, aprovado pela Portaria Segecex 4/2010, bem como com os termos de serviço firmados entre a SecexTrabalho e a Semec - Secretaria de Métodos e Suporte ao Controle Externo (peça 58) .
	É o Relatório.

Cássio Augusto Muniz Borges, OAB/RJ 91.152 e OAB/DF 20.016-A, Letícia de Oliveira Lourenço Gallo, OAB/MG 104.144, e outros.

Não atuou.

AUDITORIA DE NATUREZA OPERACIONAL. AVALIAÇÃO DO DESEMPENHO DOS CURSOS DE FORMAÇÃO INICIAL E CONTINUADA (FIC) E DE EDUCAÇÃO PROFISSIONAL TÉCNICA DE NÍVEL MÉDIO DO SISTEMA SENAI - COMPOSTO PELO DEPARTAMENTO NACIONAL E PELOS DEPARTAMENTOS REGIONAIS -, EM TERMOS DE SUA EFICIÊNCIA OPERACIONAL, SEUS RESULTADOS QUALITATIVOS E SEU NÍVEL DE ALINHAMENTO EM RELAÇÃO ÀS DEMANDAS DO SETOR INDUSTRIAL. DIFERENÇAS SIGNIFICATIVAS NOS CUSTOS OPERACIONAIS E NA QUALIDADE DA EDUCAÇÃO ENTREGUE PELOS DEPARTAMENTOS REGIONAIS DO SENAI. ESPAÇO PARA APERFEIÇOAR A ADERÊNCIA DOS CURSOS OFERTADOS PELO SENAI ÀS NECESSIDADES DAS INDÚSTRIAS. DETERMINAÇÕES. RECOMENDAÇÕES. MONITORAMENTO.

RELATÓRIO DE AUDITORIA (RA)

Secretaria de Controle Externo do Trabalho e Entidades Paraestatais - SecexTrabalho.

i 
	Trago à apreciação deste Colegiado Relatório de Auditoria de Natureza Operacional referente à fiscalização realizada no Sistema Senai - Serviço Nacional de Aprendizagem Industrial, com o objetivo de avaliar o desempenho dos cursos de Formação Inicial e Continuada - FIC e de educação profissional técnica de nível médio do aludido Sistema em termos de sua eficiência operacional, seus resultados qualitativos e seu nível de alinhamento em relação às demandas da indústria.
2.	O trabalho fiscalizatório foi conduzido pela Secretaria de Controle Externo do Trabalho e Entidades Paraestatais - SecexTrabalho, no período de agosto/2019 a fevereiro/2020, e envolveu levantamento de informações junto aos Departamentos Nacional e Regionais do Senai, além de visitas a escolas do Senai nos Estados do Amazonas, da Bahia, do Piauí, de Santa Catarina e de São Paulo e no Distrito Federal, seguidas de entrevistas com os dirigentes e gestores da área de educação dos respectivos Departamentos Regionais. 
3.	Buscou-se contemplar na escolha dessas Unidades da Federação as cinco regiões geográficas do Brasil, conciliando a priorização de visita aos Departamentos Regionais que apresentaram desempenhos extremos - alguns entre os melhores e outros entre os piores - em termos de custos hora-aluno ou da avaliação de desempenho dos estudantes.
4.	Também no bojo desta auditoria foi realizada pesquisa junto a 1288 sindicatos patronais, que representam cerca de 700 mil empresas industriais em todas as unidades da federação, a fim de verificar o grau de satisfação com os cursos ofertados pelo Senai.
5.	 Três questões de auditoria foram formuladas pela equipe: i) em que medida os Departamentos Regionais foram eficientes na execução de suas ações de educação profissional, no período de 2017 a 2019?; ii) quais foram os resultados obtidos pelos Departamentos Regionais em termos de qualidade da educação profissional, no período de 2017 a 2019?; e iii) o portfólio de cursos de formação técnica de nível médio ofertados pelos Departamentos Regionais observa as necessidades de capacitação e formação profissional de mão de obra da indústria local?
6.	O resultado das apurações feitas pela equipe evidenciou três principais achados: diferenças significativas nos custos operacionais da educação profissional entre os Departamentos Regionais; diferenças expressivas na qualidade da educação entregue pelos Departamentos Regionais; e espaço para aperfeiçoar a aderência dos cursos ofertados às necessidades do setor industrial.
7.	Após a manifestação do Departamento Nacional do Senai e dos Departamentos Regionais do Amapá, Amazonas, Pará, Piauí, Roraima e Tocantins sobre a versão preliminar do Relatório de Auditoria, nos termos da orientação fixada no Manual de Auditoria Operacional do TCU, foram  incorporadas ao Relatório sugestões e complementações apresentadas pelos referidos Departamentos, não havendo divergência entre o posicionamento dos gestores e o entendimento dos auditores federais de controle externo que realizaram a fiscalização.
8.	Ao final, o encaminhamento formulado pela equipe de auditoria, que contou com a anuência do titular da 2ª Diretoria, contemplou as seguintes medidas (peça 55, p. 54-56) :
	8.1. determinação aos Departamentos Regionais do Senai do Piauí, Amapá, Amazonas, Roraima, Tocantins, Mato Grosso, Pará e Alagoas, para que elaborem plano de ação com vistas à melhoria do desempenho operacional e/ou, conforme o caso, da qualidade da educação profissional, com a previsão de medidas mitigadoras paras as ocorrências constatadas;
	8.2. determinação ao Departamento Nacional do Senai para elaboração de estudos com vistas à criação de critérios objetivos que configurem hipóteses de ineficiência no desempenho operacional e na qualidade da formação de estudantes, participando, no que couber, ao Conselho Nacional do Senai, no intuito de se observar a governança do Sistema  Senai;
	8.3. recomendação ao Departamento Nacional do Senai para disseminar, de forma sistemática, entre os Departamentos Regionais, ações que visem a melhorar a eficiência operacional e os resultados da formação de estudantes; para acompanhar a adoção dessas ações pelos Departamentos Regionais e para incluir os indicadores "hora-aluno" e "percentual de despesas nas áreas finalísticas em relação à despesa total" entre as metas do Planejamento Estratégico Integrado do Sesi/Senai/IEL;
	8.4. recomendação aos Departamentos Regionais do Senai para ampliarem a interlocução com os sindicatos patronais da indústria e as empresas industriais no levantamento das necessidades de qualificação/formação profissional de mão de obra.
 9.	Por sua vez, o Secretário da SecexTrabalho, ao aquiescer à proposta sugerida pela equipe de auditoria, acrescentou recomendação ao Departamento Nacional do Senai para que identifique as boas práticas relativas à interlocução dos departamentos regionais com os sindicatos patronais da indústria e com as empresas do setor industrial, disseminando-as para o sistema, de modo a assegurar que as decisões, políticas e ações das entidades regionais atendam ao maior número possível de partes interessadas, de forma balanceada, sem permitir a predominância dos interesses de pessoas ou grupos, conforme consta na Prática E1.4 do Referencial de Governança do TCU.
10.	Desde logo, acolho integralmente o encaminhamento sugerido pela unidade técnica, com os acréscimos indicados pelo Secretário, sem prejuízo de fazer adiante uma abordagem sobre os principais achados.   
ii
11.	Com fundamento no conjunto normativo orientador da criação e da organização do Senai (Decreto-lei 4.048/1942, Decreto 494/1962 e alterações) , tem-se que a sua atuação historicamente está voltada para a formação e capacitação de mão de obra para a indústria nacional.
12.	   O Senai traduziu a sua missão em promover a educação profissional e tecnológica, a inovação e a transferência de tecnologias industriais, contribuindo para elevar a competividade da indústria brasileira. Atua em duas áreas finalísticas: a educação profissional e tecnológica, e a tecnologia e inovação.  
13.	 A área de educação profissional e tecnológica corresponde a mais de 80% da atuação finalística do Senai em termos de recursos aplicados.
14.	 Com a Lei de Diretrizes e Bases da Educação Nacional (Lei 9.394/1996, alterada pela Lei 11.741/2008) , a educação profissional e tecnológica passou a abranger as modalidades de formação inicial e continuada (FIC) , a educação profissional técnica de nível médio e a educação profissional tecnológica de graduação e pós-graduação.
15. 	E, com a Lei 12.513/2011, que institui o Programa Nacional de Acesso ao Ensino Técnico e Emprego - Pronatec, os serviços nacionais de aprendizagem, do qual faz parte o Senai, passaram a integrar o sistema federal de ensino na condição de mantenedores, podendo criar instituições de educação profissional técnica de nível médio, de formação inicial e continuada e de educação superior, observada a competência de regulação, supervisão e avaliação da União.
16.	Nesse contexto e em consonância com as Diretrizes da Educação Profissional e Tecnológica do Senai (Resolução Senai 410/2010) , o portfólio de cursos ofertados pelo Senai apresenta as seguintes modalidades e cursos:     
	Modalidades
	Tipos de cursos
	Referência na Lei 9.394/1996

	Educação para o trabalho
	Iniciação profissional
	Art. 42

	Formação inicial e continuada (FIC) 
	Aprendizagem industrial básica
	Art. 39, § 2º, inciso I

		Qualificação profissional
	
		Aperfeiçoamento/especialização profissional
	
	Educação profissional técnica de nível médio
	Aprendizagem industrial técnica
	Art. 39, § 2º, inciso II

		Habilitação técnica (curso técnico) 
	
	Educação superior
	Graduação/pós-graduação
	Art. 39, § 2º, inciso III, e art. 44

	Fonte: Departamento Nacional do Senai
17.	Como já mencionado alhures, esta auditoria centrou-se nas modalidades de formação inicial e continuada (FIC) e na educação profissional técnica de nível médio, para as quais o Senai deve destinar - por força do Protocolo de Compromisso entre o Governo Federal e Sistema Indústria, ratificado pelo Decreto 6.635/2008 - dois terços da sua receita líquida da contribuição compulsória geral a fim de oferecer vagas gratuitas a pessoas de baixa renda em cursos e programas nas aludidas modalidades.
18.	Os cursos de aprendizagem das modalidades de formação inicial e continuada e de educação profissional técnica de nível médio destinam-se a jovens de 14 a 24 anos de idade (Decreto 9.579/2018, art. 44) . E, segundo as Diretrizes Profissional e Tecnológica do Senai, a aprendizagem industrial desenvolvida para empresas contribuintes deve ser financiada com recursos da contribuição compulsória, com gratuidade para o aprendiz a ser computada na parcela de gratuidade regimental (Diretriz 63) .
19.	O Senai busca, por meio dos cursos que oferece, atender a dois importantes públicos-alvos: os jovens e adultos - trabalhadores empregados ou não do setor industrial - que procuram formação, qualificação, especialização ou aperfeiçoamento profissional nas atividades que desempenham ou pretendem exercer -, e a indústria nacional, com suas diversas empresas, que carecem de mão de obra capacitada para atuar de forma eficiente em seus processos produtivos, cada vez mais tecnológicos em razão da demanda de produtividade e competitividade. 
20.	E o Sistema Senai, composto pelo Departamento Nacional e pelos Departamentos Regionais, ganha destaque, entre as entidades públicas e privadas que compõem a rede de educação profissional e tecnológica do país, em razão da proximidade que tem com o setor industrial, por força do Decreto 494/1962 que estabeleceu a ligação com a Confederação Nacional da Indústria, na esfera nacional, e com as Federações da Indústria nos Estados, no âmbito estadual.
21.	Nesse contexto, além dos benefícios proporcionados tanto às empresas do setor industrial como às pessoas que se capacitam para o trabalho nesse ramo, o Governo também se beneficia das ações de educação do Senai porque elas impactam na produtividade e competitividade da indústria nacional, e na empregabilidade e renda dos trabalhadores, e, portanto, interessam a diversas áreas, afetas, por exemplo, ao Ministério da Economia, ao Ministério da Educação e ao Ministério da Ciência, Tecnologia, Inovações e Comunicações. 
22.	E, para concluir essa parte dedicada à visão geral, anoto alguns dados gerais apurados pela equipe de auditoria sobre a importante atuação do Senai na área de formação e qualificação de mão de obra para a indústria: em 2018, os Departamentos Regionais realizaram mais de 2,3 milhões de matrículas, com produção total superior a 206 milhões de horas-aluno e dispêndio da ordem de R$ 3,5 bilhões nas ações de educação profissional e tecnológica. Mais de 90% do total das horas-aluno e mais de 90% das despesas realizadas em educação profissional e tecnológica compreendem as modalidades de formação inicial e continuada e a educação profissional técnica de nível médio.   
iii
23.	O primeiro achado de auditoria consiste nas diferenças significativas nos custos operacionais da educação profissional entre os Departamentos Regionais do Senai. 
24.	Para o exame do grau de eficiência operacional dos Departamentos Regionais na educação profissional, foi adotado como critério, com base na série histórica, compreendendo o período de 2017 até o primeiro semestre de 2019, o custo médio nacional da hora-aluno de R$ 14,61 para formação inicial e continuada - FIC e de R$ 14,27 para a educação profissional técnica de nível médio.
25.	Na identificação dos Departamentos Regionais com bons desempenhos operacionais, utilizou-se como critério o custo médio hora-aluno com valores, pelo menos, 10% abaixo da média nacional, o que corresponde a R$ 13,15 para a FIC e R$ 12,84 para a educação profissional técnica de nível médio.
26.	Assim, destacam-se os Departamentos Regionais de Santa Catarina, Bahia, Mato Grosso, Maranhão, Goiás, Minas Gerais e Pernambuco com custo hora-aluno significativamente menor do que a média nacional do Senai, o que corresponde a bom desempenho operacional. O Departamento Regional de Santa Catarina teve média de R$ 8,24 para FIC e de R$ 10,44 para a educação técnica de nível médio.
27.	Os principais fatores determinantes para o bom desempenho operacional desses Departamentos Regionais consistem na otimização da quantidade de alunos por turma, respeitadas as condições inerentes a cada curso ofertado para não comprometer a qualidade da capacitação/formação dos estudantes; na adoção de medidas preventivas para evitar a evasão escolar; na constante otimização da taxa de ocupação de recursos humanos e de infraestrutura das escolas; na sistemática de acompanhamento permanente dos resultados alcançados, com avaliação do custo hora-aluno, de eventuais desvios e propostas tempestivas de ações corretivas; na ampliação de oferta de conteúdos/cursos em educação à distância - EAD; aumento de despesas na área finalística em relação à despesa total da entidade, e, por fim, nas medidas de apoio ofertadas pelo Departamento Nacional aos Regionais, como por exemplo Programa Senai + Produtivo, Premiação por Desempenho do Senai, videoconferências e reuniões presenciais para disseminar boas práticas relativas à redução de custos e melhoria na qualidade de educação profissional. 
28.	Os Departamentos Regionais do Piauí, Amapá, Amazonas (na modalidade FIC presencial) e Roraima (na educação profissional técnica de nível médio) apresentaram reiteradamente no período em exame custo hora-aluno significativamente acima da média nacional, portanto tiveram desempenho ruim. O Departamento Regional do Piauí teve custo médio de hora-aluno de R$ 32,05 na FIC e R$ 29,37 na educação profissional técnica de nível médio e o Departamento Regional de Roraima, para essa última modalidade, teve custo médio hora-aluno de R$ 44,70.
29.	Comparativamente ao custo médio hora-aluno de R$ 10,44 do Departamento Regional de Santa Catarina na educação profissional técnica de nível médio, o que representa um desempenho operacional muito bom no período analisado, tem-se que o Departamento Regional do Piauí quase triplicou o seu custo médio de hora-aluno, o qual alcançou R$ 29,37, como citei anteriormente. Por sua vez, o Departamento Regional de Roraima com custo médio de hora-aluno de R$ 44,70 mais que quadruplicou seu gasto médio em relação ao custo médio do Departamento de Santa Catarina. 
 30.	De modo geral, esses Departamentos Regionais alegaram que o custo hora-aluno elevado ocorreu em função da diminuição na produção das escolas medida em hora-aluno a partir de 2016, em especial por influência de dois fatores externos como a redução da demanda do Programa Nacional de Acesso ao Ensino Técnico e Emprego - Pronatec associado à retração da atividade industrial em decorrência da crise econômica. 
31.	Entretanto, como examinou a equipe de auditoria, esses dois fatores externos alegados afetaram, em graus diferentes, todos os Departamentos Regionais, sem necessariamente gerar aumento do custo médio hora-aluno. Assim, para que tais entidades alcancem melhor eficiência operacional no desempenho das atividades educacionais deverão rever detalhadamente suas estratégias e elaborar plano de ação que contemple medidas para reverter esse quadro de deficiência operacional, sendo necessária expedição de determinação do TCU nesse sentido, observadas as disposições do art. 7º, § 3º, inciso I, e § 4º da Resolução/TCU 315/2020. 
32.	Nesse contexto, também é recomendável ao Departamento Nacional do Senai, na função de acompanhar o desenvolvimento das ações educacionais e o cumprimento das metas pactuadas no Planejamento Estratégico Integrado Sesi/Senai/IEL, que intensifique o apoio aos Departamentos Regionais com elevado custo médio hora-aluno, com vistas a induzir medidas de melhorias no desempenho operacional e na alavancagem do nível de eficiência. 
33.	Nos termos do art. 19, alínea i, do Regimento Interno do Senai, aprovado pelo Decreto 494/1962, compete ao Conselho Nacional do Senai "determinar, depois de verificação realizada por comissão especial que designar, a intervenção na administração regional que descumprir disposição legal, regulamentar, regimental ou resolução plenária, ou em caso de comprovada ineficiência".
34.	Fundamentado em tal dispositivo e diante de comprovada ineficiência, poderia o Conselho Nacional intervir na administração regional para solucionar as deficiências. Não obstante a reiterada deficiência no desempenho operacional de algumas entidades regionais, o que ensejaria a intervenção prevista no Regimento Interno, a equipe de auditoria anotou que tal medida não tem sido aplicada, em especial pela falta de critérios objetivos em suas normas para melhor aferir a ineficiência na atuação dos Departamentos Regionais. 
35.	Com critérios objetivos para definir a ineficiência, o Conselho Nacional passaria a ter respaldo mais adequado para aplicar a medida de intervenção na administração regional, de modo a engajá-la no processo de melhoria da eficiência operacional do Sistema Senai, trazendo-lhe maior governança.
36.	Dessa forma, entende-se apropriada a determinação sugerida pela unidade técnica ao Departamento Nacional para elaborar estudos capazes de definir critérios objetivos que caracterizem hipóteses de ineficiência no desempenho operacional dos Departamentos Regionais, participando, no que couber, ao Conselho Nacional, com o intuito de se assegurar a boa governança do Sistema Senai.  
37.	Ainda no contexto do desempenho operacional, a equipe de auditoria constatou não haver no Planejamento Estratégico Integrado Sesi/Senai/IEL metas (também chamadas de grandes desafios) relacionadas aos indicadores custo hora-aluno e percentual de despesas nas áreas finalísticas em relação à despesa total dos Departamentos Regionais, o que justifica a recomendação ao Departamento Nacional para instituí-las. 
38	Como se apurou nesta fiscalização, o indicador custo hora-aluno é de grande importância para a avaliação da eficiência na atuação dos departamentos regionais na área educacional, na medida em que possibilita o exame cronológico desse custo e a comparação com as demais entidades regionais. 
39.	De igual modo, o indicador percentual de despesas nas áreas finalísticas em relação à despesa total, além de permitir estudo da evolução do quantum aplicado na área fim, pode evidenciar eventual distorção na destinação dos recursos e, portanto, a necessidade de ajustes. 
40.	Metas relacionadas a ambos os indicadores têm potencial para induzir melhoria na eficiência operacional dos Departamentos Regionais, trazendo-os mais próximos de uma atuação equalizada em termos de governança na área educacional, o que justifica a recomendação acima sugerida.
iv
41.	O segundo achado de auditoria refere-se às diferenças significativas na qualidade da educação profissional entregue pelos Departamentos Regionais do Senai.
42.	Na avaliação do quesito qualidade adotou-se como base os resultados do Sistema de Avaliação da Educação Profissional e Tecnológica - SAEP, em que se destaca a dimensão voltada para a Avaliação de Desempenho de Estudantes - ADE, que utiliza testes padronizados (provas objetivas e práticas) para verificar "o que os estudantes, ao final do curso, sabem e são capazes de fazer, conforme o previsto no perfil profissional de cada curso avaliado".
43.	Considerando a série histórica, de 2017 a 2019, do percentual do desempenho de alunos concluintes de cursos avaliados por Departamento Regional nos níveis adequado e avançado, conforme tabela 9 constante do Relatório precedente, a equipe de auditoria adotou como melhor performance os Departamentos Regionais que alcançaram percentual médio acima de 75% estipulado pelo Departamento Nacional.
44.	 E, para identificar as entidades regionais que tiveram pior performance, consideraram-se  aquelas com percentual médio abaixo de 50% de concluintes avaliados. 
45.	Os Departamentos Regionais com desempenho entre 50% e 74,99% de concluintes avaliados nos níveis adequado e avançado comportam algum tipo de incremento na qualidade da educação profissional que entregam aos estudantes.    
46.	Com base nos critérios fixados, dos 27 Departamentos Regionais, dez alcançaram bom desempenho na meta de qualidade estipulada para os cursos técnicos do Senai, segundo a avaliação do SAEP, são eles: Amazonas (80,2%) , Espírito Santo (77%) , Minas Gerais (83%) , Paraná (80,3%) , Pernambuco (81,7%) , Rio de Janeiro (76,4%) , Rio Grande do Sul (82,7%) , Santa Catarina (81,8%) , São Paulo (87,7%) e Sergipe (87,5%) .
47.	Há três Departamentos Regionais com pior performance no quesito qualidade, porquanto ficaram abaixo de 50% de concluintes avaliados nos níveis adequado e avançado do SAEP: Piauí (40,7%) , Roraima (33,9%) e Tocantins (47,6%) . 
48.	Abro aqui um espaço para registrar um destaque feito pela equipe de auditoria: os Departamentos Regionais do Piauí e de Roraima também apresentaram os mais elevados custos hora-aluno do Sistema Senai para a educação técnica profissional de nível médio: o primeiro com custo médio hora-aluno de R$ 29,37 e o segundo de R$ 44,70. Essa associação de custo alto e baixa qualidade agrava, e muito, a ineficiência operacional e qualitativa na prestação de serviços na área educacional, podendo impactar de forma negativa a colocação dos jovens trabalhadores no mercado de trabalho e até mesmo comprometer a produtividade e a competividade no setor industrial local. 
49.	Os demais Departamentos Regionais, no total de 14, não alcançaram a meta de 75% de concluintes avaliados nos níveis adequado e avançado, mas superaram 50%. No geral, para estes Departamentos Regionais, como adiantei alhures, há espaços para aperfeiçoar a qualidade das ações educacionais mediante a adoção das boas práticas na gestão da qualidade da educação disseminadas pelo Departamento Nacional. Nesse grupo, a atenção redobrada recai apenas para os Departamentos Regionais de Alagoas, Pará e Mato Grosso, porque estes três apresentam queda constante no desempenho dos alunos, respectivamente, de 69,1% para 51,70%; de 74,0% para 39,0%; e de 57,0% para 46,20%. 
50.	Segundo apurou a equipe de auditoria, as principais causas para o desempenho dos Departamentos Regionais abaixo de 50% do percentual de concluintes avaliados nos níveis adequado e avançado pelo SAEP consistem na não absorção adequada da Metodologia Senai de Educação Profissional, atrasos na incorporação na matriz de referência local de alterações no itinerário de ensino nacional e deficiências na capacitação e política de valorização do corpo docente.
51. 	Como medidas capazes de fomentar a melhoria na qualidade do ensino, o Departamento Nacional, dentre as ações já adotadas por alguns Departamentos Regionais, tem destacado as seguintes: 
a) utilização de plano de controle da qualidade da prática docente, objetivando a melhoria da atuação de coordenadores pedagógicos no apoio ao planejamento, desenvolvimento e avaliação dos Processos de Ensino e de Aprendizagem;
b) implantação de processo de acolhimento dos alunos na comunidade escolar, o qual consiste em conjunto de iniciativas que visam a preparar e apresentar os valores do Senai aos alunos e famílias;
c) implantação de concursos para aproximar a indústria das ideias criativas de jovens alunos (ex: Desafio de Ideias, realizado pelo Senai/SP) ;
d) veiculação de publicações contendo situações de aprendizagem (ex: Livro 'Ensinar é Aprender', pelo Senai/SC) ;
e) implantação de programas de reconhecimento do docente;
f) instituição de projeto de retenção de estudantes e de fidelização de alunos;
g) implantação das ações decorrentes de informações coletadas por meio de pesquisas de satisfação;
h) realização de eventos que estimulem a apresentação de projetos desenvolvidos pelos alunos durante o período letivo;
i) aplicação de avaliações (junto ao corpo discente e docente) , baseadas na matriz de referência, no término das unidades curriculares, para melhoria das capacidades sensíveis;
j) modernização de equipamentos e laboratórios utilizados na oferta de produtos de Educação Profissional;
k) implementação de infraestrutura tecnológica para promoção e desenvolvimento de competências internas, com foco no aprimoramento na prestação de serviços educacionais e tecnológicos.
52.	Considerando o potencial dessas medidas na alavancagem da qualidade na educação profissional, é recomendável ao Departamento Nacional do Senai promover a sua divulgação, de modo sistemático, aos Departamentos Regionais, com ênfase para aqueles que apresentaram baixo desempenho, reforçando a importância da implementação das boas práticas, além de promover o acompanhamento da adoção dessas ações pelas administrações regionais. 
53.	Com vistas a mitigar as fragilidades apontadas na atuação dos Departamentos Regionais que apresentaram desempenho insatisfatório na qualidade das ações educacionais e de outros que tiveram queda acentuada em seus desempenhos, cabe encaminhar-lhes a determinação para a formulação de plano de ação, nos termos do art. 7º, § 3º, inciso I, e § 4º da Resolução/TCU 315/2020,  que contemple medidas para melhorar a qualidade da educação profissional, tal como sugeriu a unidade técnica, bem como recomendar ao Departamento Nacional que intensifique suas ações junto a esses Departamentos Regionais buscando a reversão do baixo desempenho e do viés de queda constatados em suas atuações. 
54.	Além disso, na mesma linha da determinação sugerida pela unidade técnica ao Departamento Nacional para que elabore estudos para definir critérios objetivos que caracterizem hipóteses de ineficiência no desempenho operacional dos Departamentos Regionais (ver itens 33 a 36, retro) , entendo que se deva incluir as hipóteses que configurem ineficiência na qualidade de formação de estudantes, porquanto isso facilitaria eventual intervenção do Conselho Nacional nas administrações regionais, cuja ineficiência na qualidade educacional fosse comprovada. 
v
55.	O terceiro achado de auditoria diz respeito ao alinhamento entre os cursos ofertados pelo Senai e as necessidades de capacitação e formação de mão de obra para a indústria, sendo constatada que essa aderência às especificidades locais pode ser aprimorada.
56.	A equipe de auditoria, a partir do portfólio de cursos de formação inicial e continuada e de educação profissional técnica de nível médio ofertados pelos Departamentos Regionais do Senai,  analisou a percepção dos sindicatos patronais que representam as indústrias sob três aspectos: a aderência dos cursos às demandas de capacitação e formação profissional de mão de obra das indústrias locais, a participação do setor industrial na definição da oferta de cursos pelo Senai, e a necessidade de revisão dos planos de cursos periodicamente. 
57.	Para tanto, a equipe de auditoria realizou pesquisa junto aos sindicatos patronais constantes do portal eletrônico da Confederação Nacional da Indústria, e encaminhou, por meio da plataforma Lime Survey, questionários para 1.288 sindicatos, os quais representam mais de 700 mil empresas industriais em todas as unidades da Federação. 
58.	As respostas recebidas sugerem, no geral, uma percepção favorável pelos sindicatos patronais quanto ao alinhamento dos cursos ofertados pelo Senai às necessidades da indústria e, concomitantemente, evidenciam espaço para aprimoramento na sistemática atual. 
59.	Dos sindicatos que responderam o questionário, 76,6% se declararam satisfeitos (dos quais 28,3% muito satisfeitos) com os cursos ofertados pelo Senai, levando-se em conta as necessidades de qualificação e/ou formação profissional de mão de obra das empresas por eles representadas, 14,8% insatisfeitos (dos quais 2,1% muito insatisfeitos) e 8,6% não opinaram.
60.	Segundo a pesquisa, 75,0% dos sindicatos insatisfeitos afirmaram que a principal causa dessa insatisfação consistia na falta de cursos voltados para as necessidades específicas das empresas e 38,9% alegaram o alto custo dos cursos oferecidos.
61.	Constou da pesquisa junto aos sindicatos a seguinte pergunta: "O que o Senai poderia fazer para melhorar o alinhamento dos seus cursos com as necessidades de formação e qualificação profissional de mão de obra das empresas representadas pelo seu sindicato?". O resultado foi assim catalogado: 38,2% das respostas indicam a importância da interlocução entre os Departamentos Regionais do Senai e os respectivos sindicatos patronais da indústria e/ou empresas industriais, dos quais 30,7% apontaram a necessidade de aumentar o nível de interlocução; 10,8% das respostas indicam a necessidade de aumentar a oferta de vagas/cursos e 8,0% a necessidade de cursos/conteúdos mais específicos.
62.	Também chama a atenção o resultado das respostas dadas à seguinte indagação "Seu sindicato é consultado pelo Senai sobre as necessidades de qualificação e formação profissional de mão de obra das empresas representadas por essa entidade sindical?" : 72,9% das respostas afirmam que sim, são consultados ao menos uma vez por ano; 8,2% das respostas indicam que são consultados cerca de uma vez a cada dois anos; 7,4%  são consultados, mas passam mais de três anos para serem consultados; e 11,5% nunca foram consultados. 
63.	Embora as respostas da pesquisa indiquem a existência de inter-relacionamento entre os Departamentos Regionais do Senai e os sindicatos patronais com vistas a levantar a demanda do setor industrial quanto à formação e capacitação profissional de sua mão de obra, o que é extremamente relevante ao Senai para formatar seus cursos, verifica-se também espaço para intensificar a interlocução entre tais entidades, de modo a melhorar ainda mais a prestação de serviços na área de educação profissional. Portanto, cabe recomendação aos Departamentos Regionais nesse sentido. E, ao Departamento Nacional, vale recomendar que identifique as boas práticas de interlocução junto aos Departamentos Regionais e as divulgue ao sistema Senai.
64.	A equipe de auditoria também constatou haver em alguns Departamentos Regionais (como por exemplo, SP, SE, PB e RS) planos de curso sem revisão por mais de cinco anos, inclusive na área de Tecnologia da Informação, que sabidamente tem rápida evolução e, portanto, maior possibilidade de se tornarem desatualizados. 
65.	Considerando que a revisão curricular periódica constitui instrumental de identificação da necessidade de adequação do conteúdo curricular em função da alteração no perfil profissional, tem-se que a sua periodicidade se impõe, ainda que seja constatada a desnecessidade de eventual alteração em seu conteúdo. O Departamento Nacional do Senai fixou que a cada cinco anos os currículos dos cursos devem ser atualizados, conforme consta do Itinerário Formativo Nacional. 
66.	Assim, acolho a proposta de recomendar aos Departamentos Regionais que promovam, caso ainda não o tenham feito, a revisão de seus planos de cursos com mais de cinco anos, de modo a identificar eventual mudança de perfil profissional ainda não captada. 
vi
67.	Por fim, ao tempo em que acompanho integralmente as medidas sugeridas pela SecexTrabalho, parabenizo toda a equipe de auditoria, os colaboradores e o Secretário Márcio André Santos de Albuquerque pela excelência da qualidade do trabalho realizado, trazendo dados importantíssimos sobre a educação profissional técnica ofertada pelo Senai e mostrando oportunidades de melhoria para aperfeiçoar a atuação do sistema Senai junto ao setor industrial de nosso país.
   	Ante exposto, manifesto-me por que seja adotada a Deliberação que ora submeto a este Colegiado.
T.C.U., Sala das Sessões, em 20 de maio de 2020.
MARCOS BEMQUERER COSTA
Relator